ACORDAO-COMPLETO-2514337

ACÓRDÃO 2857/2022 ATA 16/2022 - PRIMEIRA CÂMARA

Vistos, relatados e discutidos estes autos de tomada de contas especial instaurada pela Secretaria de Fomento e Incentivo à Cultura (Sefic) , em razão da não comprovação da regular aplicação dos recursos repassados captados por força do projeto cultural Pronac 13-8025, denominado "Festival Roda de Boteco Vitória e Colatina", que previu eventos nas cidades de Vitória/ES e Colatina/ES, tais como shows para valorização da música instrumental e das manifestações culturais;
ACORDAM os Ministros do Tribunal de Contas da União, reunidos em sessão da Primeira Câmara, diante das razões expostas pelo relator, em:
9.1. rejeitar as alegações de defesa apresentadas pela empresa Ecos Eventos Ltda. e por Érica Semião Pinheiro quanto ao descumprimento do projeto pactuado, especialmente no que se refere à localidade dos eventos executados e aos preços de ingressos praticados;
9.2. julgar irregulares, nos termos dos artigos 1º, inciso I; 16, inciso III, alíneas "b" e "c"; 19 e 23, inciso III, alínea "a", da Lei 8.442/1992, as contas da empresa Ecos Eventos Ltda. e de Érica Semião Pinheiro condenando-as ao pagamento das importâncias a seguir discriminadas, atualizadas monetariamente e acrescidas dos juros de mora, calculados a partir das respectivas datas de ocorrência, até a data da efetiva quitação, fixando-lhes o prazo de 15 dias, para que comprovem, perante o TCU, o recolhimento da referida quantia aos cofres do Fundo Nacional de Cultura:
	Data de ocorrência
	Valor (R$) 
	D/C

	19/3/2014
	200.000,00
	D

	4/4/2014
	230.000,00
	D

	20/5/2014
	200.000,00
	D

	27/1/2015
	8.000,00
	D

	27/1/2015
	5.800,00
	D

	30/1/2015
	258.000,00
	D

9.3. aplicar à empresa Ecos Eventos Ltda. e a Érica Semião Pinheiro a multa individual, prevista no art. 57 da Lei 8.443/1992, no valor de R$ 300.000,00, fixando-lhes o prazo de 15 dias, a contar da notificação, para que comprovem, perante o Tribunal (art. 214, inciso III, alínea "a", do RI/TCU) , o recolhimento das dívidas ao Tesouro Nacional, atualizadas monetariamente desde a data do presente acórdão, até a do efetivo recolhimento, se pagas após o vencimento, na forma da legislação em vigor;
9.4. autorizar a cobrança judicial das dívidas, caso não atendidas as notificações, nos termos do art. 28, inciso II, da Lei 8.443/1992, inciso II, do RI/TCU;
9.5. dar ciência à Secretaria Especial da Cultura de que, nas análises das prestações de contas efetuadas no âmbito das unidades integrantes dessa jurisdicionada, deve ser exercida sua competência primária de emissão de parecer financeiro, mesmo nas situações em que reprovar tecnicamente a execução física do objeto em exame, evitando-se o praticado na análise do projeto cultural Pronac 13-8025, de modo a mitigar o risco, por exemplo, de o Tribunal determinar o retorno de processos à origem, o que ocorreria nas hipóteses em que entendesse de modo diferente em relação à execução física dos objetos;
9.6. dar ciência desta deliberação à Procuradoria da República no Estado do Espírito Santo, nos termos do art. 16, § 3º, da Lei 8.443/1992, à Secretaria Especial da Cultura e aos responsáveis.

TOMADA DE CONTAS ESPECIAL. TCE instaurada pelo(a) Secretaria Especial de Cultura em razão de Não comprovação da regular aplicação dos recursos repassados pela União, Lei Rouanet, que teve por objeto O PROJETO DENOMINADO "FESTIVAL RODA DE BOTECO VITÓRIA E COLATINA" PREVÊ ACONTECIMENTOS NAS CIDADES DE VITÓRIA (ES) E COLATINA (ES), COM APRESENTAÇÃO DE SHOWS PARA VALORIZAÇÃO DA MÚSICA INSTRUMENTAL E AS MANIFESTAÇÕES CULTURAIS. (nº da TCE no sistema: 1592/2018).

Primeira Câmara

Secretaria Especial da Cultura.

3. Interessados/Responsáveis:
3.1. Responsáveis: Ecos Eventos Ltda (07.712.614/0001-45); Erica Semião Pinheiro (XXX.296.026-XX).

13.1. Ministros presentes: Benjamin Zymler (na Presidência), Walton Alencar Rodrigues (Relator) e Jorge Oliveira.
13.2. Ministro-Substituto presente: Augusto Sherman Cavalcanti.

ECOS EVENTOS LTDA E ERICA SEMIÃO PINHEIRO

WALTON ALENCAR RODRIGUES

Adoto, como relatório, a instrução da Secretaria de Controle Externo de Tomada do Contas Especial (SecexTCE) , peça 155, cujas análises e proposta de encaminhamento contaram com a anuência dos respectivos dirigentes, peças 156 e 157, e do MP/TCU, peça 158.
Transcrevo a instrução a seguir, in verbis:
"INTRODUÇÃO
1.	Cuidam os autos de tomada de contas especial instaurada pela Secretaria de Fomento e Incentivo à Cultura (SEFIC) , em desfavor de Ecos Eventos Ltda (CNPJ: 07.712.614/0001-45) e de Érica Semião Pinheiro (CPF: XXX.296.026-XX) , em razão de não comprovação da regular aplicação dos recursos repassados pela União, captados por força do projeto cultural Pronac 13-8025, descrito da seguinte forma: "O PROJETO DENOMINADO "FESTIVAL RODA DE BOTECO VITÓRIA E COLATINA" PREVÊ ACONTECIMENTOS NAS CIDADES DE VITÓRIA (ES) E COLATINA (ES) , COM APRESENTAÇÃO DE SHOWS PARA VALORIZAÇÃO DA MÚSICA INSTRUMENTAL E AS MANIFESTAÇÕES CULTURAIS".
HISTÓRICO
2.	Em 7/12/2016, com fundamento na IN/TCU 71/2012, alterada pela IN/TCU 76/2016 e DN/TCU 155/2016, o dirigente da SEFIC autorizou a instauração da tomada de contas especial (peça 39) . Após o titular do Ministério da Cultura (MinC) negar provimento ao recurso em 17/8/2017 (peça 69) , os insucessos das notificações para ressarcimento do erário resultaram na abertura da presente TCE. O processo foi registrado no sistema e-TCE com o número 1592/2018.
3.	A Portaria MinC 658/2013, de 29/11/2013, autorizou a captação do valor de apoio, totalizando R$ 904.239,00, no período inicial de 02/12/2013 a 31/12/2013 (peça 6) , sucessivamente prorrogado até 31/12/2015 (peças 7 e 16) , com prazo para execução dos recursos de 19/03/2014 (data correspondente ao crédito da primeira captação) a 31/12/2015, recaindo o prazo para prestação de contas em 30/1/2016.
4.	A empresa proponente captou recursos autorizados, no montante de R$ 901.800,00, conforme atesta o extrato bancário (peça 17) .
5.	O fundamento para a instauração da Tomada de Contas Especial, conforme consignado na matriz de responsabilização elaborada pelo tomador de contas (peça 105) , foi a constatação da seguinte irregularidade: 
Descumprimento do objeto e objetivos pactuados em relação ao Pronac 13-8025, referente ao projeto "Festival Roda de Boteco Vitória e Colatina".
6.	Os responsáveis arrolados na fase interna foram devidamente comunicados e, diante da ausência de justificativas suficientes para elidir a irregularidade e da não devolução dos recursos, instaurou-se a tomada de contas especial.
7.	No relatório (peça 106) , o tomador de contas concluiu que o prejuízo importaria no valor original de R$ 901.800,00, imputando-se a responsabilidade a Ecos Eventos Ltda, proponente, a Érica Semião Pinheiro, na condição de dirigente, e a Janua Coeli Semião Martins, também na condição de dirigente. 
8.	Em 25/11/2019, a Controladoria-Geral da União emitiu o relatório de auditoria (peça 108) , em concordância com o relatório do tomador de contas. O certificado de auditoria e o parecer do dirigente do órgão de controle interno igualmente concluíram pela irregularidade das presentes contas (peças 109 e 110) .
9.	Em 23/1/2020, o ministro responsável pela área atestou haver tomado conhecimento das conclusões contidas no relatório e certificado de auditoria, bem como do parecer conclusivo do dirigente do órgão de controle interno, manifestando-se pela irregularidade das contas, e determinou o encaminhamento do processo ao Tribunal de Contas da União (peça 111) .
10.	Na instrução inicial (peça 115) , analisando-se os documentos nos autos, concluiu-se pela necessidade de realização de citação para a seguinte irregularidade: 
10.1.	Irregularidade 1: descumprimento do objeto e objetivos pactuados em relação ao Pronac 13-8025, bem como do respectivo plano de distribuição, conforme o teor do Parecer de Avaliação Técnica quanto à Execução do Objeto e dos Objetivos do Projeto Nº 404/2016-COAOB/CGARE/DEIPC/SEFIC/MINC, corroborado no Despacho Nº 0354015/2017 -COAOB/CGARE/DEIPC/SEFIC e no Parecer nº 409/2017/CONJUR-MinC/CGU/AGU, em vista da execução com alterações do projeto sem a autorização do MinC, tendo sido desfigurada a proposta aprovada de festival de música instrumental com incentivo enquadrado na Lei Rouanet, assim como pela inadequada comprovação da regularidade da política de democratização do acesso aos eventos, com distribuição de gratuidades e valores praticados para ingressos que não observaram o aprovado.
10.1.1.		Evidências da irregularidade: documentos técnicos presentes nas peças 1, 4, 6, 7, 13, 16, 17, 18, 31, 35, 36, 37, 39, 40, 60, 66, 68, 69, 70, 78, 79, 80, 83, 84, 86, 91, 92 e 94.
10.1.2.		Normas infringidas: art. 37, caput, c/c o art. 70, parágrafo único, da Constituição da República Federativa do Brasil; art. 93, do Decreto-lei 200/1967; art. 66, do Decreto 93.872/1986; art. 18, alínea "c", da Lei 8.313/91; Projeto Pronac 13-8025; artigos 28 e 64, ¿caput¿, da IN MinC nº 1/2013.
10.2.		Débitos relacionados aos responsáveis Érica Semião Pinheiro (CPF: XXX.296.026-XX) e Ecos Eventos Ltda (CNPJ: 07.712.614/0001-45) :
	Data de ocorrência
	Valor histórico (R$) 

	19/3/2014
	200.000,00

	4/4/2014
	230.000,00

	20/5/2014
	200.000,00

	27/1/2015
	8.000,00

	27/1/2015
	5.800,00

	30/1/2015
	258.000,00

10.2.1.	Cofre credor: Tesouro Nacional (gestão indicada pela SEFIC, conforme peças 71, 72 e 104) .
10.2.2.	Responsável: Ecos Eventos Ltda (CNPJ: 07.712.614/0001-45) .
10.2.2.1.	Conduta: deixar de cumprir o objeto e os objetivos pactuados em relação ao Pronac 13-8025, não realizando o festival de música instrumental aprovado, bem como o respectivo plano de distribuição.
10.2.2.2.	Nexo de causalidade: a execução do objeto de forma diversa da aprovada prejudicou integralmente o alcance dos objetivos acordados no projeto, resultando em presunção de dano ao erário.
10.2.2.3.	Culpabilidade: não há excludentes de ilicitude, de culpabilidade e de punibilidade; é razoável supor que o responsável tinha consciência da ilicitude de sua conduta; era exigível conduta diversa da praticada, qual seja, executar o projeto musical incentivado na forma aprovada. 
10.2.3.	Responsável: Érica Semião Pinheiro (CPF: XXX.296.026-XX) .
10.2.3.1.	Conduta: deixar de cumprir o objeto e os objetivos pactuados em relação ao Pronac 13-8025, não realizando o festival de música instrumental aprovado, bem como o respectivo plano de distribuição.
10.2.3.2.	Nexo de causalidade: a execução do objeto de forma diversa da aprovada prejudicou integralmente o alcance dos objetivos acordados no projeto, resultando em presunção de dano ao erário.
10.2.3.3.	Culpabilidade: não há excludentes de ilicitude, de culpabilidade e de punibilidade; é razoável supor que o responsável tinha consciência da ilicitude de sua conduta; era exigível conduta diversa da praticada, qual seja, executar o projeto musical incentivado na forma aprovada. 
11.	Encaminhamento: citação.
12.	Apesar de o tomador de contas haver incluído Janua Coeli Semião Martins como responsável neste processo, após análise realizada sobre a documentação acostada aos autos, concluiu-se que sua responsabilidade deveria ser afastada, uma vez que não há evidências de que tenha tido participação na irregularidade aqui verificada, conforme o explicado no item 17 da instrução inicial (peça 115, p. 4) . Assim, excluiu-se a Sra. Janua Coeli Semião Martins da relação processual naquela oportunidade.
13.	Em cumprimento ao pronunciamento da unidade (peça 117) , foi efetuada a citação dos responsáveis, nos seguintes moldes:
a)	 Ecos Eventos Ltda - promovida a citação do responsável, conforme delineado abaixo:
	Comunicação: Ofício 31717/2021 - TCU/Seproc (peça 120) 
Data da Expedição: 28/6/2021
Data da Ciência: 2/7/2021 (peça 125) 
Nome do Recebedor: Daiana Ferreira (ident. 20210771023) 
Observação: Ofício enviado para o endereço da responsável, conforme pesquisa na base de dados  no sistema da Receita Federal, custodiada pelo TCU (peça 119) .
Fim do prazo para a defesa: 17/7/2021
	
b)	 Érica Semião Pinheiro - promovida a citação da responsável, conforme assim delineado:
	Comunicação: Ofício 31715/2021 - TCU/Seproc (peça 122) 
Data da Expedição: 28/6/2021
Data da Ciência: 2/7/2021 (peça 124) 
Nome Recebedor: Daiana Ferreira (ident. 20210771023) 
Observação: Ofício enviado para o endereço da responsável, conforme pesquisa na base de dados  no sistema da Receita Federal, custodiada pelo TCU (peça 118) .
Fim do prazo para a defesa: 17/7/2021
	
	Comunicação: Ofício 31716/2021 - TCU/Seproc (peça 121) 
Data da Expedição: 28/6/2021
Data da Ciência: 30/6/2021 (peça 123) 
Nome Recebedor: Rita de Cássia Costa
Observação: Ofício enviado para o endereço da responsável, conforme pesquisa na base de dados no sistema do Renach, custodiada pelo TCU (peça 118) .
Fim do prazo para a defesa: 15/7/2021
	
14.	Conforme Despacho de Conclusão das Comunicações Processuais (peça 154) , as providências inerentes às comunicações processuais foram concluídas. 
15.	Transcorrido o prazo regimental, as responsáveis Érica Semião Pinheiro e Ecos Eventos Ltda apresentaram defesas tempestivamente em 15/7/2021 (peças 129-140 e 141-153, respectivamente) , que serão analisadas adiante na seção Exame Técnico.
ANÁLISE DOS PRESSUPOSTOS DE PROCEDIBILIDADE DA IN/TCU 71/2012
Avaliação de Viabilidade do Exercício do Contraditório e Ampla Defesa
16.	Verifica-se que não houve o transcurso de mais de dez anos desde o fato gerador sem que tenha havido a notificação dos responsáveis pela autoridade administrativa federal competente (art. 6º, inciso II, c/c art. 19 da IN/TCU 71/2012, modificada pela IN/TCU 76/2016) , uma vez que o fato gerador da irregularidade sancionada ocorreu em 30/1/2016 (data correspondente ao prazo final para apresentação da devida prestação de contas) , e os responsáveis foram notificados sobre a irregularidade pela autoridade administrativa competente conforme abaixo:
16.1.	Ecos Eventos Ltda, por meio do ofício acostado à peça 83, recebido em 24/9/2018, conforme AR (peça 91) .
16.2.	Érica Semião Pinheiro, por meio do ofício acostado à peça 84, recebido em 24/9/2018, conforme AR (peça 92) .
Valor de Constituição da TCE 	
17.	Verifica-se, ainda, que o valor atualizado do débito apurado (sem juros) em 1/1/2017 é de R$ 1.092.114,12, portanto superior ao limite mínimo de R$ 100.000,00, na forma estabelecida conforme os arts. 6º, inciso I, e 19 da IN/TCU 71/2012, modificada pela IN/TCU 76/2016. 
OUTROS PROCESSOS/DÉBITOS NOS SISTEMAS DO TCU COM OS MESMOS RESPONSÁVEIS
18.	Informa-se que foram encontrados processos no Tribunal com os mesmos responsáveis:
	Responsável
	Processos

	Ecos Eventos Ltda
	Processo 033.297/2019-3 [TCE, aberto, "Instaurada pelo Ministério da Cultura - MinC (atual Secretaria Especial da Cultura do Ministério da Cidadania) , em razão da  não execução total do objeto a ser realizado com os recursos captados pela Ecos Festas e Eventos Ltda, sociedade  empresária limitada com sede em Campo Grande/ES, destinados à execução do projeto cultural denominado ¿Festival Cultural Roda de Buteco 2008 ¿ Rio de Janeiro¿, cadastrado no Programa Nacional de Apoio à Cultura sob o nº Pronac 07-11360. O projeto foi aprovado e autorizado pela Portaria n° 277, de 27/5/2008, permitindo a captação de recursos financeiros na forma de doações ou patrocínios (Mecenato) , conforme estipulado na Lei nº 8.313, de 23/12/1991 (Lei de Incentivo à Cultura) , e na Lei n° 8.685, de 20/7/1993. (Processo 01400.032296/2017-34) "]
Processo 010.793/2008-7 [REPR, encerrado, "IMPUGNAÇÃO AO EDITAL DA CONCORRÊNCIA Nº01/2008 -  FNHRBS COM RECURSOS DO MINISTÉRIO DO TURISMO (CONVÊNIO (600361) "]

	Érica Semião Pinheiro
	Processo 033.297/2019-3 [TCE, aberto, "Instaurada pelo Ministério da Cultura - MinC (atual Secretaria Especial da Cultura do Ministério da Cidadania) , em razão da  não execução total do objeto a ser realizado com os recursos captados pela Ecos Festas e Eventos Ltda, sociedade  empresária limitada com sede em Campo Grande/ES, destinados à execução do projeto cultural denominado ¿Festival Cultural Roda de Buteco 2008 ¿ Rio de Janeiro¿, cadastrado no Programa Nacional de Apoio à Cultura sob o nº Pronac 07-11360. O projeto foi aprovado e autorizado pela Portaria n° 277, de 27/5/2008, permitindo a captação de recursos financeiros na forma de doações ou patrocínios (Mecenato) , conforme estipulado na Lei nº 8.313, de 23/12/1991 (Lei de Incentivo à Cultura) , e na Lei n° 8.685, de 20/7/1993. (Processo 01400.032296/2017-34) "]

19.	A tomada de contas especial está, assim, devidamente constituída e em condição de ser instruída.
EXAME TÉCNICO
Das defesas da responsável Érica Semião Pinheiro e da responsável Ecos Eventos Ltda.
20.	Por meio do mesmo representante constituído nos autos, a responsável Érica Semião Pinheiro apresentou alegações de defesa no documento acostado à peça 129 (anexos às peças 130-140) , de mesmo teor das apresentadas pela responsável Ecos Eventos Ltda à peça 141 (anexos às peças 142-153) . Por essa razão, as manifestações são analisadas de modo conjunto em seguida.
21.	Argumentos de natureza preliminar (peça 129, p. 1-10 e 27, e peça 141, p. 1-10 e 27) :
21.1.	Os responsáveis requerem o reconhecimento da prescrição da presente tomada de contas especial, aplicando-se o prazo quinquenal por analogia aos artigos 1º do Decreto 20.910/1932 e 1º da Lei 9.873/1999, conforme entendimento pacificado pelas Cortes Superiores, com a extinção do processo e o imediato arquivamento dos autos, alegando em suma que (peça 129, p. 3-8, e peça 141, p. 3-8) :
a) a suposta irregularidade imputada ocorreu em 30/1/2015, já o ato que ordenou a citação ocorreu tão somente em 15/6/2021. Dessa forma, as defendentes foram citadas para se manifestar acerca de fatos e circunstâncias ocorridas há mais de 6 (seis) anos;
b) a presente citação, realizada tantos anos depois da suposta prática do ato reputado ilícito, além de subjugar o princípio da segurança jurídica, ofende também o princípio da ampla defesa, pois, inegavelmente, o direito de defesa no presente caso resta limitado, devido à maior dificuldade de produção de prova documental, a única possível de se produzir seis anos após os fatos, fazendo com que o ônus da inércia dos agentes administrativos seja suportado exclusivamente pelas defendentes;
c) situação que ainda se agrava dado que a maioria das supostas irregularidades apontadas dependem de provas a serem colhidas junto a terceiros, como os contratados, por exemplo, ou outros órgãos administrativos, que por diversos fins podem não ter arquivado os documentos do evento;
d) foi diante dessas circunstâncias que os tribunais superiores passaram a entender que, na tomada de contas especial, a atuação administrativa deve encontrar limites temporais, sob pena de sujeitar acusados a terem que provar, eles, a qualquer tempo, mesmo que decorridas décadas, a devida e adequada aplicação dos recursos que um dia geriram;
e) tal raciocínio é lógico, prudente e privilegia a justiça rápida e eficiente, em consonância com o art. 5º, LXXVIII da Carta Magna de 1988, que assim entende: "a todos, no âmbito judicial e administrativo, são assegurados a razoável duração do processo e os meios que garantem a celeridade de sua tramitação" (incluído pela Emenda Constitucional nº 45, de 2004) ;
f) sobre o prazo prescricional, em virtude da lacuna legislativa acerca dos processos de controle externo, os Tribunais Superiores vêm aplicando o prazo quinquenal, por analogia aos artigos 1º do Decreto 20.910/1932 e 1º da Lei 9.873/1999, a exemplo do expresso pelo Superior Tribunal de Justiça (STJ) ao apreciar o Recurso Especial nº 1.480.350-RS (2014/0142962-8) ;
g) além do STJ, o próprio Supremo Tribunal Federal (STF) também tem se pronunciado de forma a reconhecer a prescritibilidade das tomadas de contas especiais promovidas pelo TCU, conforme se verificou no julgamento do RE-RG 669.069 (tema 666) , de relatoria do Ministro Teori Zavaski, no qual fixou tese de repercussão geral no sentido da prescritibilidade, restringindo o alcance do art. 37, §5º, da Constituição Federal;
h) ainda sobre o alcance do referido dispositivo constitucional, importante destacar também o RE-RG 636-866 (tema 899) , no qual o STF se pronunciou, em sede de repercussão geral, especificamente sobre a prescritibilidade da pretensão de ressarcimento fundada em decisão de Tribunal de Contas. O RE-RG 636-866 foi julgado em 10/4/2020, tendo sido fixada a tese de que é prescritível a pretensão de ressarcimento ao erário fundada em decisão de Tribunal de Contas;
i) os ministros da Suprema Corte vêm assumindo posições favoráveis à prescrição por meio da concessão de liminares, esboçando entendimento diametralmente oposto ao defendido pelo TCU. O Ministro Marco Aurélio, por exemplo, concedeu liminar em março de 2018 nos autos do MS 35.294/DF para suspender débitos imputados pelo TCU em processo de TCE, instaurada para apurar suposto sobrepreço em convênio firmado no ano de 1992 para a construção de uma barragem no Ceará, aplicando o prazo prescricional de cinco anos. O Ministro avaliou que o extenso lapso temporal entre o fato apurado e a notificação da empresa feriam os princípios constitucionais do contraditório, da ampla defesa e, em especial, da segurança jurídica;
j) seguindo este raciocínio, o ministro Marco Aurélio reiterou o seu entendimento pela prescrição nos casos de aplicação de penalidades pelo TCU ao conceder nova liminar no âmbito do MS 35.971/DF;
k) na mesma linha de raciocínio, a 1ª Turma do STF também possui precedente indicando a aplicação do prescricional prazo de cinco anos para o exercício da pretensão punitiva do TCU. No julgamento do MS 32.201/DF, a 1ª Turma, composta à época dos ministros Marco Aurélio, Rosa Weber e Roberto Barroso (relator do caso) , entendeu pela aplicação do prazo previsto na Lei 9.873/1999, que estabelece o prazo prescricional de cinco anos para o exercício da ação punitiva da administração pública federal;
l) recentemente, o ministro Ricardo Lewandowski também concedeu uma liminar para suspender as condenações do TCU nos autos do MS 36.054/DF, em decorrência da aplicação da prescrição quinquenal prevista na Lei 9.873/99. Nesse caso, o ministro Lewandowski suspendeu os efeitos dos acórdãos do TCU, ao entender pela possibilidade de prescrição de infrações imputadas ao ex-prefeito de um município do estado de São Paulo, ocorridas entre os anos de 1997 e 2000. Isso porque a citação do ex-prefeito teria se dado apenas em 2008, ou seja, após o prazo prescricional de cinco anos. A decisão monocrática foi publicada em 31 de janeiro de 2019;
m) assim, é possível constatar que estamos presenciando uma verdadeira mudança de paradigma no tocante ao poder de fiscalização do TCU. E mais, a linha argumentativa que tem traçado o STF, a respeito da prescrição, é imprescindível para retomar as forças do combalido princípio constitucional da segurança jurídica, na medida em que reconhece que a pretensão punitiva do Estado também deve se submeter aos efeitos do decurso do tempo;
n) por derradeiro, no caso em exame, fica evidente que ocorreu a prescrição, uma vez que, conforme já mencionado, a suposta irregularidade imputada em desfavor das defendentes ocorreu em 30/1/2015, e o ato que ordenou a citação ocorreu tão somente em 15/6/2021;
o) é importante salientar que, conforme já pacificado, a interrupção da prescrição apenas ocorre pelo ato que ordenar citação, audiência ou oitiva dos responsáveis, e não por mera notificação administrativa sobre supostas irregularidades expedida pelo Ministério da Cultura;
p) vale ressaltar que a prescrição deveria se alegada pelo próprio órgão administrativo, de forma a cumprir com a celeridade e eficiência os processos administrativos, sejam eles presentes ou futuros, sendo que, ao manter em curso o processo, infringe os dispositivos basilares da administração pública, previstos na Carta Constitucional, no artigo 37, quais sejam, proporcionalidade, moralidade, razoabilidade e eficiência, onerando a máquina administrativa em todos os sentidos;
q) em conclusão, levando em conta que o ato que ordenou a citação ocorreu seis anos após a suposta prática dos atos imputados em desfavor das defendentes, a prescrição é medida que se impõe. Dessa forma, requer a imediata extinção do processo diante da prescrição.
21.2.	Requerem, novamente, o reconhecimento da extinção do processo e o imediato arquivamento dos autos, motivada também por ausência dos pressupostos de constituição da tomada de contas especial, por ausência de elementos que indiquem indício de dano ao erário, alegando-se em suma que (peça 129, p. 8-10, e peça 141, p. 8-10) :
a) ultrapassada a prescrição, tem-se que os presentes autos devem ser extintos sem resolução de mérito e arquivados, face à latente ausência dos pressupostos de constituição e validade do processo;
b) a conduta imputada à ora Defendente no item 20.1.7.1 da instrução inicial, foi "deixar de cumprir o objeto e os objetivos pactuados em relação ao Pronac 13-8025, não realizando o festival de música instrumental aprovado, bem como o respectivo plano de distribuição". Porém, inexiste no processo qualquer indício ou elemento que sugira, minimamente, que não foi realizado o Projeto de acordo com o objeto e objetivos pactuados. Pelo contrário, existem evidências de que foi realizado respeitando o objeto e objetivos iniciais, "conforme se verá no mérito desta defesa";
c) o art. 5º da IN-TCU 71/2012 estabelece que constitui "pressuposto para instauração de tomada de contas especial a existência de elementos fáticos e jurídicos que indiquem a omissão no dever de prestar contas e/ou dano ou indício de dano ao erário;
d) ocorre que não foi apontada nos autos a existência ou indício de dano, pela simples razão de que os eventos culturais em questão ocorreram com sucesso, conforme claramente demonstrado na prestação de contas apresentada;
e) não foi constatada a omissão no dever de prestar contas, mas a sua não aprovação, por questões meramente formais, que não merecem prevalecer. A ausência de prestação de contas é causa para instauração de TCE, porque impede que se conclua pela inexistência do dano. De outra forma, as faltas formais apontadas na prestação de contas formulada pelas responsáveis não podem conduzir ao raciocínio da existência de prejuízo;
f) ausente, portanto, o pressuposto constituição da tomada de contas especial, qual seja, a existência de elementos fáticos e jurídicos que indiquem a omissão no dever de prestar contas e/ou dano ou indício de dano ao erário, conforme o art. 5º da IN-TCU 71/2012;
g) fica óbvio, através da leitura do ato que instaurou o presente processo, que não fora especificado os documentos, narrativas ou quaisquer elementos probatórios que dão mínimo suporte à ocorrência dos supostos atos ilícitos, tampouco o exame da adequação das informações contidas em pareceres dos agentes públicos. Ao que parece, a Tomada de Contas Especial foi instaurada de maneira desidiosa e sem qualquer amparo documental, ou seja, sem os pressupostos de constituição exigidos na jurisprudência do TCU, a exemplo do descrito no Voto condutar da deliberação proferida no TC Processo 015.434/2016-8;
h) novamente podemos reportar a violação aos princípios constitucionais da administração pública, para fomentar a alegação de ausência de pressupostos de constituição e validade do processo. Dessa forma, face às evidências acima descritas, deve o presente processo ser extinto e arquivado.
22.	Análise dos argumentos de natureza preliminar: 
22.1.	As alegações preliminares das responsáveis acerca da prescrição da pretensão de ressarcimento não merecem prosperar.
22.2.	De fato, a última irregularidade imputada ocorreu em 30/1/2015, já o ato que ordenou a citação ocorreu em 15/6/2021, ou seja, após o transcurso de 5 (cinco) anos.
22.3.	Todavia, frise-se que, segundo o entendimento do Tribunal, a cobrança do débito é imprescritível, conforme enunciado da Súmula de jurisprudência 282 deste Tribunal, exarada em consonância com o posicionamento do Supremo Tribunal Federal no bojo do Mandado de Segurança 26.210/DF, DOU de 10/10/2008: As ações de ressarcimento movidas pelo Estado contra os agentes causadores de danos ao erário são imprescritíveis.
22.4.	Faz-se ressalva, também, para a necessidade de atenção quanto ao tipo de ilícito apresentado caso a caso, visto que, ilícitos civis e administrativos não se confundem. Nesse sentido, há que ressaltar que este Tribunal, em recentes julgados (Acórdão 5928/2016-TCU-Segunda Câmara, relator Vital do Rêgo e 5.939/2016-TCU-2ª Câmara, relator Marcos Bemquerer) , tem entendido que a tese fixada pelo STF no RE 669.069 (Repercussão Geral 666) , que trata da incidência da prescrição nos débitos com a União decorrentes de ilícitos civis, com prazo prescricional de cinco anos, não alcança prejuízos que decorram de ilícitos administrativos, como a não comprovação da regular gestão de recursos públicos, que são imprescritíveis. Nessa linha é a jurisprudência pacificada desta Corte de Contas, exemplificada no Acórdão 232/2017-TCU-Primeira Câmara, relator Bruno Dantas.
22.5.	Observamos, ainda, que conforme o exposto no Voto condutor do Acórdão 2018/2020-TCU-Plenário (relatora Ana Arraes) , na Sessão de 5/8/2020, o entendimento proferido pelo STF no RE 636.886 (Tema 899 da Repercussão Geral, a respeito da prescritibilidade da pretensão de ressarcimento ao erário com base em decisão de tribunal de contas) , alcança tão somente a fase judicial de execução do título extrajudicial, não atingindo os processos de controle externo em trâmite no TCU, interpretação esta que não se modificou desde então, tendo sido confirmada pelo Supremo em sede de recente apreciação de Embargos de Execução opostos ao RE 636886.
22.6.	Cabe lembrar, adicionalmente, que, mesmo o reconhecimento da prescrição da pretensão punitiva (o que não houve no presente caso) , não implica o afastamento do débito, porquanto as ações de ressarcimento movidas pelo Estado contra os agentes causadores de danos ao erário são imprescritíveis, como dissemos, nos termos do art. 37, § 5º, da Constituição Federal e da Súmula TCU 282, dispositivo constitucional este por sinal indicado no art. 95 da IN MinC 1/2013, vigente à época. A condenação em débito em processo de tomada de contas especial não tem caráter punitivo, possuindo, essencialmente, natureza jurídica de reparação civil pelo prejuízo causado ao erário, não sendo alcançada pelo instituto da prescrição da pretensão punitiva.
22.7.	Pode-se considerar, também, que a prescrição quinquenal veiculada na Lei 9.873/1999 não se aplica aos processos de tomada de contas especial, por possuir como fundamento o exercício regular do Poder de Polícia, diferentemente das atividades de controle externo previstas na Constituição Federal, que encerram, entre outros, os atos de gestão, conforme jurisprudência citada no Voto proferido no Acórdão 49/2008-TCU-Primeira Câmara/TCU (relator Marcos Bemquerer) .
22.8.	Por outro lado, o Supremo Tribunal Federal - STF, no Recurso Extraordinário - RE 636.886, fixou a tese, com repercussão geral reconhecida, de que "é prescritível a pretensão de ressarcimento ao erário fundada em decisão de Tribunal de Contas" (Tema 899) . Em que pese o questionamento acerca da abrangência da tese ali firmada, no sentido de que se circunscreveria apenas ao processo de execução da condenação imposta pelo TCU (ou seja, inaplicável à pretensão de ressarcimento exercida no processo "conhecimento" da TCE) , verifica-se que o STF, por meio de decisões prolatadas pelas suas duas turmas, tem decidido de forma reiterada que se aplica o prazo prescricional de 5 anos previsto na Lei 9.873/1999 às pretensões sancionatória e ressarcitória a cargo do Tribunal de Contas da União.
22.9.	Seja por aplicação direta ou por analogia, a orientação sufragada é no sentido de que o prazo de 5 anos é compatível com a tese de que a ação e a execução prescrevem no mesmo prazo (Súmula 150 do STF) , bem como com o fato de que a Lei 9.873/1999 - que regulamenta o exercício de ação punitiva pela Administração Pública Federal, direta e indireta - regeria integralmente a prescrição no âmbito do TCU. Quanto a este último aspecto, o Ministro Luís Roberto Barroso, no voto exarado no julgamento do MS 32.201, embora tenha advertido que a atuação do TCU, em sua acepção clássica, não se qualifica como exercício do poder de polícia, ressaltou que a Lei 9.873/1999 assumiria vocação regulatória geral da prescrição do exercício da competência sancionadora da Administração Pública, sendo sua disciplina aplicável a qualquer ação punitiva da Administração Pública Federal, exceto àquelas esferas em que exista regulamentação específica. Ademais, em virtude da autonomia científica do Direito Administrativo, não haveria razão plausível para suprimir a omissão da Lei Orgânica do Tribunal de Contas da União, no tocante ao estabelecimento de um prazo prescricional próprio, valendo-se das normas de direito civil, e não das de direito administrativo.
22.10.	Eis algumas ementas que evidenciam o entendimento predominante do STF:
Ementa: AGRAVO REGIMENTAL EM MANDADO DE SEGURANÇA. TOMADA DE CONTAS ESPECIAL. TRIBUNAL DE CONTAS DA UNIÃO. CONDENAÇÃO A RESSARCIMENTO AO ERÁRIO. PRESCRIÇÃO. MARCO INTERRUPTIVO. ART. 2°, II, DA LEI 9.873/1999. ATO INEQUÍVOCO DE APURAÇÃO DO FATO. DISCUSSÃO. DIREITO LÍQUIDO E CERTO. DEMONSTRAÇÃO. INOCORRÊNCIA. SUBSISTÊNCIA DA DECISÃO AGRAVADA. AGRAVO A QUE SE NEGA PROVIMENTO. I - As razões do agravo regimental são inaptas para desconstituir os fundamentos da decisão agravada, que, por isso, se mantêm hígidos. II - Aplicando-se a regulamentação da Lei 9.873/1999 ao caso concreto, observa-se que a pretensão sancionatória do TCU, em relação aos atos praticados pelo impetrante, levando-se em consideração a ocorrência de 5 causas interruptivas da prescrição, não teria sido fulminada pelo decurso do tempo. III - A pretensão do recorrente, fundada na discussão sobre os fatos apontados como marcos interruptivos da prescrição da pretensão punitiva da Administração Pública, refoge aos estreitos limites do mandamus, ante a ausência de liquidez e certeza do direito pleiteado. IV - Agravo regimental a que se nega provimento. MS 36067 ED-AgR. Órgão julgador: Segunda Turma. Relator (a) : Min. RICARDO LEWANDOWSKI. Julgamento: 18/10/2019
Ementa: AGRAVO REGIMENTAL EM RECLAMAÇÃO. TRIBUNAL DE CONTAS DA UNIÃO. TOMADA DE CONTA ESPECIAL. PRESCRIÇÃO DA PRETENSÃO PUNITIVA. RECONHECIDA EM DECISÃO DO SUPREMO TRIBUNAL FEDERAL. PRESCRITIBILIDADE DO RESSARCIMENTO AO ERÁRIO FUNDADA EM DECISÃO DE TRIBUNAL DE CONTAS. AÇÃO DE IMPROBIDADE ADMINISTRATIVA COM PEDIDO DE RESSARCIMENTO JÁ EM CURSO. AGRAVO REGIMENTAL A QUE SE NEGA PROVIMENTO. I - O acórdão do TCU determinou a formação de processo administrativo para avaliarem, efetivamente, a eventual responsabilização do agravado para o ressarcimento do dano ao erário, contrariando, assim, autoridade desta Corte no MS 35.512/DF, uma vez que houve a concessão da segurança para declarar a ocorrência da prescrição da pretensão punitiva do TCU em relação às infrações imputadas a ele, destacando-se que a União poderia perseguir os valores referentes ao ressarcimento dos danos na esfera judicial. II - Agravo regimental a que se nega provimento. (Rcl 39497 AgR. Órgão julgador: Segunda Turma. Relator (a) : Min. RICARDO LEWANDOWSKI. Julgamento: 10/10/2020) 
Ementa: MANDADO DE SEGURANÇA. DIREITO ADMINISTRATIVO. TRIBUNAL DE CONTAS DA UNIÃO. SERVIDOR DA SECRETARIA DE SAÚDE DO ESTADO DO ACRE. FISCALIZAÇÃO OMISSA E DEFICIENTE NA EXECUÇÃO DE DOIS CONVÊNIOS FIRMADOS ENTRE A SECRETARIA ESTADUAL E O MINISTÉRIO DA SAÚDE. APLICAÇÃO DE MULTA. ARTS. 28, II, E 58, II, DA LEI 8.443/1992. ART. 268, II, DO REGIMENTO INTERNO DO TCU. PRESCRIÇÃO DA PRETENSÃO SANCIONATÓRIA. OCORRÊNCIA. APLICAÇÃO DA LEI 9.873/1999. PRECEDENTES DESTE STF. MEDIDA LIMINAR DEFERIDA E RATIFICADA NO EXAME DE MÉRITO. SEGURANÇA CONCEDIDA PARA AFASTAR A MULTA APLICADA. 1. A prescrição da pretensão punitiva do TCU é regulada pela Lei 9.873/1999, descabendo a aplicação do prazo decenal previsto na legislação civil (art. 205 do Código Civil) . Ao revés, incide o prazo quinquenal previsto na Lei 9.873/1999 (MS 32201, Rel. Min. Roberto Barroso, PRIMEIRA TURMA, DJe 7/8/2017; MS 35.512-AgR, Rel. Min. Ricardo Lewandowski, SEGUNDA TURMA, DJe 21/6/2019) . 2. In casu, na linha do parecer apresentado pelo Ministério Público Federal e da decisão liminar de minha lavra, é inequívoca a superação do prazo prescricional quinquenal. Os ilícitos apontados pela Corte de Contas ocorreram em julho de 2006, tendo o processo de auditoria sido instaurado em 9/10/2006. A ordem de citação do responsável para a audiência, por sua vez, ocorreu em 25/6/2007. Entretanto, a decisão condenatória recorrível foi exarada somente em 31/5/2016, data da prolação do Acórdão 3513/2016-TCU-Primeira Câmara. 3. Ex positis, CONCEDO A SEGURANÇA unicamente para afastar a sanção de multa aplicada ao impetrante, nos autos da Tomada de Contas Processo 023.288/2006-0, máxime da ocorrência de prescrição da pretensão punitiva do Tribunal de Contas da União. MS 35940. (Órgão julgador: Primeira Turma. Relator (a) : Min. LUIZ FUX. Julgamento: 16/06/2020) .
22.11.	Essa orientação também foi seguida nas seguintes decisões monocráticas: MS 36.127-MC/DF e MS 35.940-MC/DF, Rel. Min. Luiz Fux; MS 35.294, MS 35.539/DF e MS 35.971-TP/DF, Rel. Min. Marco Aurélio; MS 34.256 MC/DF, MS 36.054-MC e MS 36.067-MC/DF, Rel. Min. Ricardo Lewandowski.
22.12.	O Supremo Tribunal Federal tem se pronunciado no sentido de reconhecer não só a aplicação da prescrição quinquenal com fulcro na interpretação da Lei 9.873/1999, mas também a incidência dos marcos interruptivos do prazo prescricional consignados na referida lei, tantas vezes quanto presentes os suportes fáticos (MS 32201, Relator: Min. Roberto Barroso) .
22.13.	Entendimento que também foi adotado nas seguintes decisões monocráticas: MS 36.054, MS 34.256-MC, MS 35.512 e MS 36.067-MC, todos de relatoria do Min. Ricardo Lewandowski; MS 35.294, MS 35.539 e MS 35.971-TP, todos de relatoria do Min. Marco Aurélio; MS 32.201, Rel. Min. Roberto Barroso, e MS 36.127-MC e MS 35.940-MC, Min. Luiz Fux.
22.14.	Em relação ao termo inicial da contagem do prazo prescricional, o "caput" do art. 1º da Lei 9.873/1999 oferece solução que não destoa do modelo adotado pelo TCU no incidente de uniformização de jurisprudência, em que se examinou a prescrição da pretensão punitiva, nos termos do Acórdão 1441/2016-TCU-Plenário (Rel. Min. Benjamin Zymler) , com a adição da particularidade de explicitar o caso de infrações permanentes ou continuadas:
a) Regra geral: "data da prática do ato" (o que equivale a "ocorrência da irregularidade sancionada") ;
b) Regra especial: "no caso de infração permanente ou continuada, do dia em que tiver cessado".
22.15.	O quadro a seguir indica alguns eventos processuais, ocorridos no curso de uma TCE (fase interna e externa) - instaurada em razão de irregularidades na aplicação de recursos da União transferidos a entes subnacionais - que poderiam ser enquadrados nas causas de interrupção da prescrição acima apontadas, sem prejuízo, é claro, de outras ocorrências fáticas elegíveis como marco interruptivo, a depender da forma de proceder de cada entidade ou órgão tomador de contas.
	I - pela notificação ou citação do indiciado ou acusado, inclusive por meio de edital;
	 (i) notificação no âmbito do procedimento administrativo de ressarcimento previamente à instauração da TCE;
 (ii) notificação efetuada pelo órgão tomador de contas acerca da instauração da TCE;
 (iii) citação efetuada pelo TCU.
*Data da ciência da notificação ou citação pelos responsáveis ou de publicação do edital no DOU.

	II - por qualquer ato inequívoco, que importe apuração do fato;
* procedimento que evidencie a apuração dos fatos irregulares, com o objetivo quantificar o dano e identificar possíveis responsáveis.
	 (i) relatório de sindicância ou PAD;
 (ii) relatório de apuração de irregularidades referente ao processo administrativo prévio à instauração da TCE;
 (iii) relatórios de fiscalização, pareceres, despachos, informações e memorandos relacionados à apuração dos fatos irregulares;
 (iv) relatório do tomador de contas;
 (v) relatório do controle interno; 
 (vi) termo de instauração ou designação de instauração da TCE;
 (vii) autuação da TCE no TCU; entre outras causas.
*Há quem inclua nesse grupo diligências que comprovam providências do responsável sobre as irregularidades investigadas.

	III - pela decisão condenatória recorrível.
	 (i) Verifica-se apenas no âmbito do TCU com a data da prolação do acórdão condenatório recorrível.

	IV - por qualquer ato inequívoco que importe em manifestação expressa de tentativa de solução conciliatória no âmbito interno da administração pública federal.
	 (i) pedido de parcelamento;
 (ii) pagamento parcial do débito;
 (iii) qualquer manifestação do responsável que demonstre claramente a sua intenção de recolher o débito.

22.16.	Bem se vê, portanto, que haveria uma multiplicidade de causas de interrupção da prescrição, conforme se depreende do art. 2º da Lei 9.873/1999. Tal exegese encontra respaldo em precedentes do STF, a exemplo do que se decidiu no julgamento do MS 36067 (Rel. Min. Ricardo Lewandowski) , com destaque para trecho do voto em que o Relator reconhece cinco causas de interrupção da prescrição, in verbis:
 (...) Assim, faz-se necessário levar em consideração que, apesar de os fatos objeto da apuração conduzida pela Corte de Contas remontarem aos anos de 1999 e 2000, período no qual o impetrante era Secretário de Saúde municipal, o Tribunal de Contas da União deu prosseguimento à tomada de contas especial por ter constatado a ocorrência de 5 causas interruptivas da prescrição, a saber: a) relatório de auditoria em conjunto realizada pelo Denasus e pela Secretaria Federal de Controle, lavrado em 06/07/2001, sendo este, certamente, um ato inequívoco que importou a apuração do fato (art. 2º, II, da Lei n. 9.873/1999) ; b) instauração de Tomada de Contas Especial pelo FNS, ocorrida em 05/10/2005, sendo este também, certamente, um ato inequívoco que importou a apuração do fato (art. 2º, II, da Lei n. 9.873/1999) ; c) a autuação da presente Tomada de Contas Especial no âmbito do Tribunal de Contas da União, ocorrida em 12/08/2008, sendo este também, certamente, um ato inequívoco que importou a apuração do fato (art. 2º, II, da Lei n. 9.873/1999) ; d) o ato que ordenou a citação do responsável, ora impetrante, ocorrida em 12/07/2010 (art. 2º, I, da Lei n. 9.873/1999) ; e e) o exercício do poder punitivo ocorrido em 20/06/2012, data da prolação do Acórdão 1563/2012-TCU-Plenário (art. 2º, III, da Lei n. 9.873/1999) .
22.17.	No caso concreto, tendo como parâmetro a tese firmada pelo STF, no RE 636.886, no sentido de que ambas as pretensões do TCU (sancionatória e ressarcitória) sujeitam-se ao prazo prescricional de 5 anos previsto na Lei 9.873/1999, considerando, ainda, o sistema prescricional delineado na citada lei, inclusive as causas de suspensão e de interrupção da prescrição, tem-se os seguintes eventos processuais: 
a) Termo inicial da contagem do prazo (data da ocorrência da irregularidade) : em 19/3/2014 - data do primeiro crédito de recebimento de recursos na conta movimentação do projeto (peças 9 e 17) ;
b) Parecer Técnico da Funarte de 19/4/2016 (peça 36) , emitido por solicitação da Sefic (peça 35) , concluiu que o projeto não cumpriu o enquadramento na alínea "c" do artigo 18 da Lei 8.313/1991, bem como que os valores dos ingressos desobedeceram ao que foi previamente aprovado, dentre outras impropriedades; 
c) o mencionado Parecer de Avaliação Técnica quanto à Execução do Objeto e dos Objetivos do Projeto Nº 404/2016- COAOB/CGARE/DEIPC/SEFIC/MINC (peça 37) , lavrado em 1/12/2016, ratifica as constatações da Funarte, e conclui que foram executados de modo insatisfatório diversos requisitos da IN MinC /2013, tais como, entre outros: objeto e objetivos do projeto; plano de distribuição; medidas de democratização;
d) Laudo Final sobre a Prestação de Contas - CGARE/DEIPC/SEFIC/MinC nº 120 (peça 39) , de 7/12/2016, reprovando a prestação de contas e autorizando a instauração da tomada de contas especial caso não houvesse a devolução dos recursos, emitido pelo não cumprimento do objeto e objetivos acordados, de acordo com o mencionado Parecer de Avaliação Técnica n° 404/2016;
e) Portaria Sefic 784/2016, anexo IV (peça 40) , publicada no DOU de 12/12/2016, torna pública a reprovação da prestação de contas do projeto;
f) Comunicados 324 e 325-CGARE/DEIPC/SEFIC/MinC, regularmente recebidos em 22/12/2016 (peças 41, 42, 46 e 47) -  as responsáveis foram cientificadas da reprovação da prestação de contas, sendo esclarecidos os procedimentos para ressarcimento do débito ou interposição de recurso;
g) Despacho Nº 0354015/2017 - COAOB/CGARE/DEIPC/SEFIC (peça 66) , de 1/8/2017, também já mencionado, manifesta que a decisão de reprovação das contas do projeto deveria ser mantida, bem como que o recurso intempestivo (peça 60) formulado pela proponente deveria ser indeferido, pois ratificava as conclusões anteriores acerca da execução do projeto: descaracterização do objeto e dos objetivos do projeto; descumprimento do Plano Básico de Distribuição comprometendo a democratização do acesso;
h) Parecer nº 409/2017/CONJUR-MinC/CGU/AGU (peça 68) , de 3/8/2017, também mencionado, manifesta-se pela negativa de provimento ao recurso da proponente, mantendo-se a ratificação da reprovação da prestação de contas do projeto, com manutenção do valor a ser ressarcido, nos termos aduzidos no retrocitado Laudo Final de Prestação de Contas - CGARE/DEIPC/SEFIC/MinC nº 120;
i) o Ministro de Estado da Cultura nega provimento ao recurso em 17/8/2017 (peça 69) , em deliberação publicada no DOU de 21/8/2017 (peça 70) ;
j) Despacho n° 220/2017-CGARE/DEIPC/SEFIC/MinC (peça 79) , de 8/11/2017, indefere sem análise recurso da proponente (peça 78) , por ser considerado meramente protelatório, tendo em vista que se tratava de cópia de recurso já analisado e não provido;
k) Ofícios  251 e 252/2018-COTPA/CGARE/DFIND/SEFIC/MinC, regularmente recebidos pelas responsáveis em 24/9/2018  (peças 83, 84, 91 e 92) , notificam para recolhimento integral ou parcelado do débito decorrente da irregularidade na comprovação da regular aplicação dos recursos públicos federais;
l) Ofício n° 065/2018-CGARE/DFIND/SEFIC/MinC, regularmente recebido pela dirigente arrolada em 18/10/2018 (peças 90 e 98) , comunica que o pedido de reconsideração foi negado, não tendo sido objeto de análise uma vez que não apresentou fatos novos que justificassem uma alteração da decisão anteriormente exarada;
m) Relatório  do Tomador de Contas emitido em 31/10/2018 (peça 106) , concluindo que o prejuízo importaria no valor original de R$ 901.800,00 e imputando as responsabilidades que reputou cabíveis, consoante o já mencionado nesta instrução;
n) Controladoria-Geral da União emitiu relatório de auditoria em 25/11/2019 (peça 108) , em concordância com o relatório do tomador de contas, como anteriormente informado. O certificado de auditoria e o parecer do dirigente do órgão de controle interno também concluíram pela irregularidade das presentes contas em 26 e 29/11/2019, respectivamente (peças 109 e 110) ;
o) o ministro responsável pela área atestou haver tomado conhecimento das conclusões contidas no relatório e certificado de auditoria em 23/1/2020, bem como do parecer conclusivo do dirigente do órgão de controle interno, manifestando-se pela irregularidade das contas, e determinou o encaminhamento do processo ao Tribunal de Contas da União (peça 111) , conforme noticiamos anteriormente;
p) o titular desta Unidade Técnica, em 15/6/2021, determinou a realização das citações dos responsáveis ora em exame (peça 117) , aquiescendo à proposta da instrução inicial eletronicamente assinada na mesma oportunidade (peça 115) ;
p) por fim, em 2/7/2021, as responsáveis receberam os ofícios de citação enviados pelo TCU, conforme o descrito no item 13 desta instrução.
22.18.	Analisando-se a data da prática do ato irregular, em 19/3/2014, bem como os eventos processuais que se sucederam, conforme acima enumerados, os quais teriam o condão de interromper o curso do prazo prescricional, de acordo com o art. 2º da Lei 9.873/1999, observa-se que não teria transcorrido o prazo de 5 (cinco) anos entre cada evento processual interruptivo. Dessa forma, ainda que se leve em conta o entendimento sufragado pelo STF, no julgamento do RE 636.886, não teria ocorrido a prescrição da pretensão sancionatória e ressarcitória a cargo do TCU.
22.19.	As responsáveis tiveram, por conseguinte, ciência das pendências relativas à prestação de contas antes do prazo quinquenal invocado para a prescrição. Não há, portanto, qualquer prejuízo ao pleno exercício do contraditório e da ampla defesa. Como já informado, não houve o transcurso de mais de cinco anos desde o fato gerador sem que tenha havido a notificação da responsável pela autoridade administrativa federal competente.
22.20.	Destacamos, por último, que o art. 83 da IN MinC 1/2013 estipula que cabe ao proponente manter o controle documental das receitas e despesas do projeto pelo prazo de dez anos, contados da aprovação da prestação de contas, à disposição daquele Ministério e dos órgãos de controle e fiscalização.
22.21.	Quanto à suposta ausência dos pressupostos de constituição e validade do processo, como as próprias alegações indicam, depende de se acatar a argumentação que "se verá no mérito desta defesa".
22.22.	Mas, neste ponto, podemos destacar, desde já, que o eventual descumprimento do objeto e/ou de objetivo (s) do projeto aprovado não pode ser considerado de modo algum como mera "falha formal".
Da defesa dos responsáveis 
23.	Argumentos acerca do mérito (peça 129, p. 10-28, e peça 141, p. 10-28) :
23.1.	Os responsáveis, em relação ao mérito, requerem o provimento de suas defesas, declarando insubsistentes as irregularidades apontadas, aprovando-se, por consequência, a prestação de contas, e declarando nula a presente tomada de contas, com determinação para o seu arquivamento, conforme art. 7º, II, da IN TCU 71/2012, alegando que houve: a execução do objeto e dos objetivos do projeto; o cumprimento das medidas de democratização do acesso e do plano básico de distribuição dos produtos do projeto; obediência ao projeto aprovado; descumprimento dos princípios da razoabilidade e da proporcionalidade na análise processada pelo MinC. 
23.2.	Sobre a execução do objeto, argumentam em suma que (peça 129, p. 11-15, e peça 141, p. 11-15) : 
a) quanto à execução do objeto, o Parecer 404/2016-COAOB/CGARE/DEIPC/SEFIC/MINC (peça 37) concluiu que: a) o Festival Roda de Boteco ocorreu em Vitória/ES e Brasília/DF (sendo que em Brasília não foi aprovado pelo MinC) ; b) parecia se tratar de um festival de gastronomia com apresentações de música popular (Péricles, Sambô, Xande de Pilares e Dudu Nobre) , no entanto a proposta aprovada tratava de música instrumental; c) foram cobrados preços maiores do que os aprovados no Plano de Distribuição;
b) o Despacho nº 0354015/2017, ao analisar o Recurso interposto pela Ecos Eventos, concluiu que o festival aconteceu também na cidade de Colatina/ES e Vitória/ES no ano de 2014 (peça 66) . Constatou, ainda, que alguns materiais de divulgação informaram tratar-se de festival de música instrumental, e que os clientes podiam acompanhar as apresentações de música instrumental realizadas nos bares e restaurantes participantes;
c) contudo, em total contradição ao anteriormente afirmado, o referido despacho concluiu que o evento para o qual o projeto foi aprovado foi totalmente descaracterizado, corroborando com as conclusões do Parecer de Avaliação Técnica 404/2016- COAOB/CGARE/DEIPC/SEFIC/MINC;
d) já o Parecer 409/2017/CONJUR-MinC/CGU/AGU (peça 68) concluiu que o proponente não conseguiu comprovar o fiel cumprimento do Plano de Distribuição, e que houve injustificável desconfiguração do objeto delineado na proposta. Entretanto, tais alegações vão de encontro às provas dos autos;
e) o objeto do Projeto Cultural Pronac 07-11360 era o seguinte (peça 6) : "O PROJETO DENOMINADO 'FESTIVAL RODA DE BOTECO VITÓRIA E COLATINA' PREVÊ ACONTECIMENTO NAS CIDADES VITÓRIA (ES) E COLATINA (ES) , COM APRESENTAÇÃO DE SHOWS PARA VALORIZAÇÃO DA MÚSICA INSTRUMENTAL E AS MANIFESTAÇÕES CULTURAIS";
f) pela leitura do Despacho nº 0354015/2017 (peça 66) , conforme o informado, foi constatado que o Festival Roda de Boteco de fato aconteceu também na cidade de Colatina/ES e Vitória/ES no ano de 2014. Dessa forma, não há que se falar que houve descumprimento do objeto quanto ao local de realização do festival;
g) ocorre que, diferente do que foi feito pela empresa LuCultural, que formulou um pedido equivocado de transferência de local do evento que seria realizado em Colatina para Brasília, não houve em nenhum momento qualquer transferência. O que houve foi uma ampliação da realização do Projeto aprovado no PRONAC nº 13-8025, sendo que, além dos eventos a serem executados nas cidades de Colatina e Vitória, a proponente conseguiu realizar, com as verbas arrecadadas, um evento na cidade de Brasília e um segundo Festival na cidade de Vitória no ano de 2015;
h) os alvarás emitidos por autoridades públicas anexados à presente, bem como a Apólice de Seguros (peça 136 ou 149) , demonstram a efetiva realização do evento nas cidades de Colatina e Vitória, como previsto inicialmente no projeto aprovado. Desta forma, não houve qualquer irregularidade ou transferência de local sem a aprovação do MinC, como alegado no parecer;
i) com relação ao objetivo, a proponente deixou bem claro em sua proposta (peça 1) que desejava realizar um evento com a participação de músicos instrumentais e valorizar as manifestações culturais. Constatou-se que durante o festival ocorreram apresentações de música instrumental, como afirmado no referido despacho e provado nos autos. Dessa forma, houve cumprimento do objeto com relação a apresentação de shows para valorização da música instrumental;
j) desta forma, o evento não se tratou de um "festival de gastronomia com apresentações de música popular" como apontado. Na realidade, desde sua criação, o Roda de Boteco conta com o Festival Gastronômico promovido entre bares e restaurantes, o que aproxima a população da cultura local através das comidas típicas de boteco, além de fomentar a economia, sendo que as apresentações musicais ocorrem apenas ao final de todo o evento, com o chamado "Botecão";
k) ao que parece, o parecer técnico se ateve apenas ao último dia do evento, onde são realizadas as apresentações musicais, e por isso teria rotulado o evento como "um festival de gastronomia com apresentação de música popular". Ocorre que o Festival Roda de Boteco não se encerra em um único evento, realizado apenas em um dia. A programação se inicia 30 dias antes do dia de encerramento, onde é promovido o "Botecão", sendo que os bares e restaurantes participantes começam a apresentar suas comidas típicas de boteco, petiscos, tudo com um preço mais acessível ao público, a fim de que o mesmo passe a conhecer seu estabelecimento. Mais uma vez, demonstra-se como este evento movimenta a economia local;
l) com relação às apresentações musicais, deu-se ênfase apenas aos artistas nacionais, esquecendo-se de observar que também ocorreram as apresentações de música instrumental, não só no evento de encerramento, como também no interregno dos aproximadamente 30 dias do evento;
m) conforme fotos (peças 138 e 140 (p. 6-10) ou peças 150 (p. 6-10) e 152) e declarações anexas (peças 132 e 135 ou 146 e 148) , é possível observar que nos festivais realizados nas cidades de Vitória, Colatina e Brasília houve, sim, a apresentação de artistas voltados à música instrumental, como a bateria do G.R.E.S. Independente de Boa Vista, participante do Roda de Boteco realizado em Vitória no dia 17 de maio de 2014, contando com 40 integrantes, e que promoveu apresentação instrumental, assim como a Associação Recreativa e Cultural Mocidade Unida da Glória (MUG) , que se apresentou no dia 6 de dezembro de 2014 em Colatina, com bateria de 35 integrantes, e no dia 4 de julho de 2015 na cidade de Vitória, com 55 integrantes, além da Banda Fãfarra, que se apresentou nos Festivais Botecão de Vitória 2014, Botecão de Colatina 2014 e Botecão de Vitória 2015, com 6 integrantes, com todas as apresentações se tratando de música instrumental;
n) ainda é possível observar no material de divulgação (peça 137 ou 151) que o proponente destaca, através de uma arte no canto inferior esquerdo do panfleto, que o evento se tratava de um festival de música instrumental;
o) o proponente não tenta aqui ocultar a participação de artistas nacionais no evento. É notório que a participação de artistas importantes no cenário musical engrandece o festival, atraindo mais público e chamando a atenção da mídia brasileira, o que resulta em maior divulgação. É, inclusive, mais um incentivo para a captação de mecenato, pois os patrocinadores percebem que a realização de um evento que conta, além dos músicos instrumentais, com artistas nacionais, atrai mais público e consequentemente, gera maior publicidade para os mesmos;
p) a apresentação do projeto, com pedido de enquadramento no art. 18 da referida lei, é realizado dessa forma porque somente com o incentivo fiscal de dedução no imposto de renda dos patrocinadores é que estes se sentem motivados a investirem. Caso contrário, nenhuma verba seria arrecadada e, consequentemente, a Lei Rouanet não possuiria eficácia, já que não haveria eventos que valorizassem as atividades culturais, principal objetivo da referida norma;
q) de qualquer forma, esclarecemos que o proponente firmou contratos de patrocínio com terceiros (peça 139 ou 153) a fim de que todas as despesas que estivessem fora da planilha orçamentária aprovada fossem quitadas com estas verbas arrecadadas. Tais patrocínios foram firmados com a empresa Cervejaria Petrópolis S/A, no valor R$ 150.000,00 (cento e cinquenta mil reais) , com o Sebrae/ES - Serviço de Apoio às Micro e Pequenas Empresas do Estado do Espírito Santo, no valor de R$ 20.000,00 (vinte mil reais) , e com o Sebrae/DF, no valor de R$ 150.000,00 (cento e cinquenta mil reais) ;
r) assim, os cachês dos artistas nacionais foram todos pagos com essas verbas arrecadadas, e não com os valores captados através do mecenato. Além disso, os cachês não se dirigem apenas ao cantor, mas sim a todo o grupo musical, ou seja, os músicos instrumentais também são pagos, o que, a partir de uma análise mais profunda, conclui-se que houve o beneficiamento e valorização da música instrumental;
s) dessa forma, pode-se concluir que o proponente cumpriu com o objeto e o objetivo propostos no Pronac nº 13-8025, bem como demonstrou a eficácia de sua execução, afastando qualquer irregularidade.
23.3.	Sobre a execução dos objetivos do projeto, argumentam em suma que (peça 129, p. 15-17, e peça 141, p. 15-17) :
a) quanto à execução dos objetivos, o Parecer 404/2016-COAOB/CGARE/DEIPC/SEFIC/MINC concluiu que o objetivo não foi cumprido de forma satisfatória, tendo em vista que o evento se tratou de festival de gastronomia com apresentação de música popular (peça 37) ;
b) o projeto previa o seguinte com relação aos objetivos (peça 1) : "TEM COMO OBJETIVO PRESTIGIAR OS PROFISSIONAIS DA MÚSICA INSTRUMENTAL E AS MANIFESTAÇÕES CULTURAIS E SEUS ARTISTAS, AO INCENTIVAR A UTILIZAÇÃO DE PRODUTOS LOCAIS NA ARTE DA GASTRONOMIA, COM ÊNFASE NA MÚSICA INSTRUMENTAL E, PROPORCIONAR ACESSIBILIDADE DA POPULAÇÃO NAS CIDADES ENVOLVIDAS";
c) pela leitura do Despacho nº 0354015/2017 (peça 66) , conforme o informado, foi constatado que o Festival Roda de Boteco de fato aconteceu também na cidade de Colatina/ES e Vitória/ES no ano de 2014, bem como que durante o festival ocorreram apresentações de música instrumental;
d) conforme declarações anexas anteriormente relatadas, foram realizadas apresentações da bateria do G.R.E.S. Independente de Boa Vista no festival realizado em Vitória, assim como se apresentou a bateria da MUG em Colatina e Vitória. Ainda, houve apresentação da banda Fãfarra nos festivais de Vitória e no festival de Colatina, conforme o informado pelo representante desse conjunto, o músico Jair Santos;
e) o "Festival Roda de Boteco" foi criado em 2004 na cidade de Vitória/ES, com a proposta de incentivar a arte e resgatar a cultura brasileira, sendo um evento de grande sucesso na capital capixaba e em outras cidades, como Brasília, que incluiu o festival nas comemorações do seu aniversário de 50 anos em 2010. Desde então, com o apoio do MinC, tem-se ampliado os aspectos objetivos e culturais do evento, proporcionando ao público participante um contato direito com a cultura local, em especial a de boteco, além de promover a movimentação da economia;
f) o proponente, em todos os eventos do Festival Roda de Boteco, priorizou a valorização cultural através da promoção da música instrumental, principalmente de artistas locais, e do contato direito com a gastronomia local e de boteco, resgatando as origens brasileiras. A apresentação dos artistas nacionais não culminou no uso indevido das verbas arrecadas pela Lei Rouanet, uma vez que foram realizados contratos de patrocínio com terceiros, sendo as verbas arrecadadas utilizadas para pagamento dos cachês, como já informado;
h) quanto aos valores praticados a maior, estes foram em decorrência do lapso temporal entre a aprovação do projeto e a realização do evento em Brasília, fazendo-se necessário o reajuste dos valores praticados a fim de se adequar a realidade econômica daquele momento;
i) como exposto, em nenhum momento a proponente fugiu ao objeto e objetivos apresentados, tendo realizado um evento que proporcionou aos expectadores um envolvimento com a cultura brasileira de boteco, remete às comidas e músicas típicas, além de ser um projeto que fomentou toda a economia do local em que está sendo realizado, conforme já mencionado;
j) dessa forma, não há que se falar em descumprimento do objetivo, tendo em vista que o evento prestigiou profissionais da música instrumental e as manifestações culturais e seus artistas, ao incentivar a utilização de produtos locais na arte da gastronomia.
23.4.	Sobre o cumprimento das medidas de democratização do acesso, argumentam em suma que (peça 129, p. 17-18, e peça 141, p. 17-18) :
a) com relação a este tópico de avaliação, novamente o referido parecer técnico apontou que os ingressos teriam sido vendidos a preços maiores que os previstos no Projeto, e que não teria sido realizado a distribuição correta dos ingressos gratuitos, e em decorrência disso a proponente não teria cumprido com as medidas de democratização que facilitassem o acesso de toda a população;
b) o projeto aprovado previa o seguinte (peça 1) : a) "O PROJETO NÃO FAZ DISTINÇÃO SOCIAL E O INGRESSO COBRADO É DE FÁCIL ACESSO, QUEREMOS REALIZAR UM PROJETO PARA ACESSO A TODA POPULAÇÃO, ASSIM TEREMOS INGRESSOS PROMOCIONAIS À R$ 15,00 (QUINZE REAIS) E COM VALOR NORMAL DE R$ 30,00 (TRINTA REAIS) ;
c) o Parecer 404/2016-COAOB/CGARE/DEIPC/SEFIC/MINC (peça 37) concluiu que o material de divulgação aponta que os preços praticados eram de R$ 50,00 (inteira, 1º lote) , R$ 25,00 (meia, 1º lote) , R$ 60,00 (inteira, 2º lote) e R$ 30,00 (meia, 2º lote) ;
d) no que diz respeito à descrita venda dos ingressos a valores acima do que havia sido acordado, cabem alguns esclarecimentos. O projeto foi apresentado no ano de 2013 e concretizou-se em 2014 e 2015. Bem se sabe que em nosso país são praticadas diversas políticas e planos de mercado, onde a economia está em constante alteração. Em decorrência disto, a proponente precisou se adaptar ao mercado financeiro praticado nos referidos anos, e os valores dos ingressos acordados inicialmente não poderiam ter permanecidos os mesmos, sendo necessária a readequação dos preços devido o lapso temporal transcorrido entre a data da proposta e sua efetiva realização;
e) é importante ressaltar que a realização do evento em outro local acaba por influir, também, nos valores praticados. Como um dos eventos foi realizado em Brasília, fez-se necessário o reajuste, pois, por se tratar da capital brasileira, a cidade acaba por concentrar uma população com alto poder aquisitivo, o que torna as prestações de serviços e produtos mais caros;
f) portanto, em decorrência do lapso temporal e da realização em mais um local, fez-se necessária e fundamental a atualização da política de preços para realização do projeto, de forma a se adequar ao padrão de qualidade técnica e cultura;
h) mesmo que os valores tenham sido reajustados, isso não alterou a função de democratização ao acesso público, pois os valores cobrados estavam adequados para o mercado praticado à época, não havendo qualquer cobrança indevida ou abuso nos preços;
i) com relação aos ingressos vendidos, conforme declaração da Bilheteria Digital (peça 140, p. 2, ou peça 150, p. 2) , a venda de ingressos ocorreu no período de 13/11/2015 a 12/12/2015, e foram vendidos 2.250 (dois mil duzentos e cinquenta) ingressos no valor de R$ 30,00 (trinta reais) e 500 (quinhentos) ingressos no valor de R$ 15,00 (quinze reais) ;
j) ainda, conforme declaração da Bilheteria Digital (peça 140, p. 3, ou peça 150, p. 3) , no período de 29/5/2015 a 11/7/2015 ocorreu a venda de 2.250 (dois mil duzentos e cinquenta) ingressos no valor de R$ 30,00 (trinta reais) e 500 (quinhentos) ingressos no valor de R$ 15,00 (quinze reais) ;
k) assim, demonstra-se que em todo o momento a proponente se preocupou em tomar as medidas necessárias a fim de democratizar o acesso público ao evento proposto, não sendo procedentes as conclusões a que chegou o parecer técnico aqui discutido.
23.5.	Sobre o cumprimento do plano básico de distribuição dos produtos resultantes do projeto, argumentam em suma que (peça 129, p. 18-21, e peça 141, p. 18-21) :
a) com relação à doação dos ingressos, embora não tenham sido juntadas as declarações corretas pela empresa LuCultural, a proponente cumpriu com o previsto no plano básico de distribuição, conforme se demonstra pelos documentos acostados;
b) o plano previa a distribuição gratuita de 1.200 ingressos para os Festivais de Vitória e Colatina (peça 1) ;
c) o Parecer 404/2016-COAOB/CGARE/DEIPC/SEFIC/MINC (peça 37) concluiu que: 1º) houve distribuição de 400 ingressos destinados a Associação Brasileira de Bares e Restaurantes, contudo, não se trata de instituição que trabalhe com jovens de baixa renda; 2º) houve doação de 390 ingressos às empresas Souza Cruz e Dacasa, entretanto, nenhuma das declarações foram feiras em papel timbrado das empresas em questão, tampouco constam carimbos de seus representantes; e 3º) houve doação de 387 ingressos para fins de divulgação, contudo, não foram feitos em papel timbrado das instituições recebedoras e não constam carimbos de seus representantes;
d) ocorre que, conforme declarações anexas (peças 134 (p. 4-7) e 140 (p. 11-13) ou peças 147 (p. 4-7) e 150 (p. 11-13) ) , houve doação de 400 (quatrocentos) ingressos para o festival de Vitória (realizado em 3 e 4 de julho de 2015) , além de outros 400 (quatrocentos) ingressos para o festival de Colatina (realizado em 6/12/2014) , à Associação Brasileira de Bares e Restaurantes, entidade sem fins lucrativos, com papel timbrado, assinatura com reconhecimento de firma e carimbo de seu representante;
e) houve, ainda, doação de 400 ingressos à Associação Recreativa e Cultural Mocidade Unida da Glória, entidade sem fins lucrativos que presta serviços à sociedade, realizando trabalhos com crianças e adolescentes, conforme declaração anexa, com papel timbrado da Associação, carimbo e assinatura com reconhecimento de firma de seu representante (peças  133 e 134 (p. 2) ou peças 145 e 147 (p. 2) ) ;
f) o CECAES - Centro Cultural Caieiras, entidade sem fins lucrativos que realiza trabalhos com crianças e jovens, recebeu doação de 400 (quatrocentos) ingressos (peças 134 (p. 3) ou 147 (p. 3) ) para os festivais de Vitória;
g) desta forma, a proponente não só efetivou a correta distribuição gratuita dos ingressos, como ainda disponibilizou mais 400 ingressos de forma gratuita, ante o segundo Festival que fora realizado em Vitória no ano de 2015;
h) a empresa DACASA recebeu 100 (cem) ingressos para o dia 10/7/2015 e 100 (cem) ingressos para o dia 11/7/2015, como cortesia, referente ao encerramento do Festival Roda de Boteco 2015, em Vitória/ES, e recebeu, ainda, 80 (oitenta) cortesias em 29/5/2015, conforme declaração anexa (peça 140 (p. 20-21) ou 150 (p. 20-21) ) ;
i) a empresa Souza Cruz recebeu 25 (vinte e cinco) ingressos para o dia 10/7/2015 e 25 (vinte e cinco) ingressos para o dia 11/7/2015, como cortesia, referente ao encerramento do Festival Roda de Boteco 2015 em Vitória/ES, conforme declaração anexa (peça 140 (p. 19) ou 150 (p. 19) ) ;
j) diferentes empresas (Jovem Pan, TV Capixaba e Merccato) receberam um total de 195 ingressos para os dias 10 e 11/07/2015, como cortesia, referente ao encerramento do Festival Roda de Boteco 2015 em Vitória/ES, conforme declarações anexas (peça 140 (p. 22-25) ou 150 (p. 22-25) ) ;
k) diferentes empresas (TV Record, Correio Brasiliense e outras) receberam um total de 192 ingressos/pulseiras de acesso para o Festival Roda de Boteco em Brasília, conforme recibos anexos (peça 140 (p. 26-31) ou 150 (p. 26-31) ) ;
l) desta forma, está comprovado que a proponente efetivou a correta distribuição gratuita dos ingressos.
23.6.	Sobre a repercussão social do projeto, argumentam em suma que (peça 129, p. 21-22, e peça 141, p. 21) :
a) o referido parecer técnico se ateve apenas a determinados pontos do evento realizado, sem realizar uma profunda análise de todo o conjunto que forma o Festival Roda de Boteco realizado nas cidades de Vitória, Colatina e Brasília nos anos de 2014 e 2015;
b) é importante frisar que o Festival Roda de Boteco não se resume apenas ao último dia do evento, conhecido como Botecão. Como o próprio nome já diz, trata-se de um festival, ou seja, é uma sequência de eventos realizados por um determinado período, até o evento final apelidado de Botecão; 
c) a programação se inicia 30 dias antes do dia do encerramento, onde nesses 30 dias os bares e restaurantes da região passam a competir entre si, com a apresentação de comidas e petiscos típicos de boteco, onde o público consumidor é quem avalia e decide, através de vários critérios, qual o estabelecimento vencedor do Festival Gastronômico. Vale destacar que as comidas e petiscos são oferecidos a preços mais acessíveis, inferiores ao comumente cobrados; 
d) observa-se que esta programação do Festival proporciona, além da valorização cultural e do contato do público com as comidas típicas a preços mais acessíveis, uma grande movimentação da economia local, conforme já mencionado, pois gera mais oportunidades de emprego, incentiva o turismo, dá maior visibilidade ao comércio e abre espaço para músicos regionais que acabam sendo contratados para se apresentarem nos bares e restaurantes durante todo o evento;
e) portanto, impossível dizer que este projeto não tem repercussão junto à sociedade, uma vez que é notória a mobilização que ele provoca nas cidades em que é realizado, valorizando a cultura e a economia local. Desta feita, fica afastada a irregularidade apontada.
23.7.	Sobre a inexistência de alterações no projeto, argumentam em suma que (peça 129, p. 22-26, e peça 141, p. 22-26) :
a) em suas considerações finais, o parecer técnico indicou que o projeto teria sofrido diversas alterações sem a prévia autorização do MinC, que se tratou de um festival de gastronomia com música popular, o que teria fugido ao objeto e objetivo da proposta cultural de apresentação de um festival de música instrumental, e que ocorreram alterações de local e de preços praticados pelos ingressos, concluindo que houve o descumprimento do Projeto proposto e aprovado. Tal Parecer Técnico acabou por motivar a decisão que entendeu pela irregularidade da gestão empreendida no Pronac nº 13-8025 e a reprovação da prestação de contas;
b) como demonstrado, em nenhum momento os responsáveis descumpriram o objeto e objetivos propostos. Diferente do apontado no parecer de avaliação técnica sobre a prestação de contas, a proponente cumpriu os requisitos para enquadramento do Projeto no art. 18 da Lei nº 8.313/91, que na alínea "c" do seu § 3º faz indicação de incentivo ao segmento de música instrumental;
c) conforme apontado, o requisito da "música instrumental" foi devidamente cumprido, uma vez que nos eventos dos Festivais Roda de Boteco realizados em 2014 e 2015 aconteceram as referidas apresentações de artistas com músicas instrumentais;
d) além do enquadramento na alínea "c" do artigo supracitado, ainda temos o enquadramento na alínea "g" do mesmo dispositivo, relativa à preservação do patrimônio cultural material e imaterial, cujo enquadramento se deu com a comercialização pelos bares e restaurantes de pratos típicos;
e) pode soar estranho se considerar a comida um patrimônio cultural, contudo, conforme notícia veiculada no site do Governo Federal http://www4.planalto.gov.br/consea/comunicacao/noticias/2013/comida-patrimonio-historico-cultural-e-imaterial) , a comida trata-se de um verdadeiro patrimônio histórico, cultural e imaterial. Imaterial porque não é apenas a comida em si que caracteriza a cultura, mas toda a história que há por trás de sua criação e preparação. Assim, ao promover o Festival de comidas típicas de boteco entre os bares e restaurantes da região, ocorreu a preservação de um patrimônio cultural;
f) desta forma, a proponente atendeu perfeitamente dois dos requisitos legais para enquadramento no art. 18 da Lei Rouanet;
g) cabe ainda uma breve análise da Portaria MinC nº 86, de 26 de agosto de 2014, que trata dos procedimentos para análise das prestações de contas. Conforme preconiza o seu art. 3º, na análise da prestação de contas, o parecer técnico deveria ter levado em consideração se houve a execução do objeto e o alcance do objetivo, o que não ocorreu. Ele tão somente se limitou a uma análise superficial do último dia do evento (Botecão) , indicando que ocorreram alterações que prejudicaram a proposta feita inicialmente, descaracterizando o Projeto cultural;
h) embasada nessa análise técnica, a Decisão que reprovou a prestação de conta desconsiderou completamente os princípios constitucionais da proporcionalidade e razoabilidade, deixando de levar em consideração que a proposta inicial de promoção do Festival Gastronômico e de apresentação de música instrumental foi devidamente cumprida, não tendo havido descumprimento quanto ao objeto e objetivo;
i) as alterações promovidas no projeto em relação ao aumento de preço dos ingressos e a arrecadação de patrocínio a fim de arcar com as despesas que se encontravam fora da planilha orçamentária, como os cachês dos artistas nacionais, não podem ensejar na reprovação da prestação de contas. Aduz o art. 4º da Portaria MinC nº 86/2014:
Art. 4º - As seguintes impropriedades ou falhas formais ensejarão tão somente ressalvas na análise das prestações de contas: 
I - em relação ao cumprimento do objeto: 
a) alterações do plano de distribuição ou nas medidas de democratização de acesso, sem a anuência do Ministério da Cultura, desde que não caracterizarem desvio da finalidade previamente aprovada ou descumprimento integral ou parcial do objeto; 
[...] 
II - em relação à execução financeira: 
a) remanejamento de despesas entre itens de orçamento do projeto cultural, desde que não tenham implicado desvio da finalidade previamente aprovada; 
b) despesas com itens necessários à execução de projeto, mesmo que não previstos na planilha orçamentária aprovada, desde que não tenham implicado desvio de finalidade;
j) vê-se que a alteração no valor dos ingressos, o remanejamento das despesas e as despesas realizadas que não estavam previstas na planilha orçamentária, não ensejam a reprovação, mas tão somente ressalvas na análise da prestação de contas, desde que não haja desvio de finalidade;
k) desta forma, a aprovação das prestações de contas é medida que se impõe, seja ela total ou com ressalvas, conforme o art. 6º da mesma Portaria:
Art. 6º - A prestação de contas do projeto cultural será considerada: 
I - aprovada, quanto restarem evidenciadas: 
a) a execução do objeto; 
b) o alcance dos objetivos propostos; e 
c) a adequada execução financeira, segundo os critérios de análise aplicáveis ao caso.
II - aprovada com ressalva, quando for constatada a existência de irregularidade que não configure hipótese de reprovação; 
[...]
l) conclui-se que os responsáveis, em todos os eventos do Festivais Roda de Boteco, priorizaram a valorização cultural através da promoção da música instrumental, principalmente de artistas locais, e do contato direto com a gastronomia local e de boteco, resgatando as origens brasileiras. Em nenhum momento as responsáveis fugiram aos objetivos propostos, tendo realizado o evento conforme aprovação do projeto.
23.8.	Sobre o descumprimento dos princípios da razoabilidade e da proporcionalidade na análise do MinC, argumentam por último em suma que (peça 129, p. 26-27, e peça 141, p. 26-27) :
a) o art. 2º, da Lei Federal 9.784/1999, prevê que a Administração Pública obedecerá, dentre outros, aos princípios da razoabilidade e proporcionalidade, que visam impor limites à discricionariedade administrativa, estabelecendo que deve atuar com bom senso, prudência, moderação, tomando atitudes adequadas e coerentes, levando-se em conta a relação de proporcionalidade entre os meios empregados e a finalidade a ser alcançada, bem como as circunstâncias que envolvem a análise de fatos e a decisão oriunda desta;
b) o Festival Roda de Boteco, além de ter proporcionado a apresentação de música instrumental (como previsto na proposta inicial) , foi além, apresentando no evento a preservação do patrimônio cultural material e imaterial (art. 18, § 3º, "g") , mediante a comercialização pelos bares e restaurantes de pratos típicos, onde a comida representa patrimônio histórico, cultural e imaterial;
c) entretanto, a Secretaria do Ministério da Cultura se ateve tão somente às apresentações de artistas nacionais no evento de fechamento (Botecão) , que foram pagos através de parcerias, e não com o valor arrecadado pela Lei Rouanet, esquecendo-se de observar que todo o festival teve uma duração de 30 dias, sendo que nesse período foi promovido a aproximação da população com a cultura local;
d) no caso, houve inobservância dos princípios da razoabilidade e da proporcionalidade, pois o Ministério da Cultura deixou de analisar todo o contexto em que o Pronac 13-8025 foi executado;
e) ademais, está claro que em nenhum momento foi demonstrada a ocorrência de dano ao erário, o que afasta a possibilidade de se condenar a devolução dos valores que foram devidamente utilizados;
f) nesse sentido, caso permaneça a decisão de se determinar a devolução dos valores aos cofres públicos, ocorrerá in casu o enriquecimento ilícito, além de mitigação dos princípios da proporcionalidade e razoabilidade, pois é injusta a devolução de valores que foram devidamente utilizados. Novamente a tomada de contas fere princípios esculpidos no artigo 37 da carta constitucional;
g) por todo o exposto, conclui-se que o objeto e objetivos do projeto Pronac 13-8025 restaram devidamente cumpridos. Em outras palavras, não houve qualquer prejuízo à União, devendo ser a tomada de contas ser julgada insubsistente.
23.9.	Ao final, além dos requerimentos preliminares e de mérito mencionados, demandam provar o alegado por todos os meios de prova admitidos em direito, especialmente a documental, depoimento pessoal, oitiva de testemunhas, sem prejuízo de eventuais outras provas necessárias (peça 129, p. 28, e peça 141, p. 28) .
24.	Análise dos argumentos acerca do mérito da matéria tratada nos autos: 
24.1.	Entendemos que as alegações de defesa são insuficientes para descaracterizar o débito imputado às responsáveis, em especial porque os valores praticados para os ingressos não observaram o aprovado, sem autorização por parte do MinC, configurando-se a irregularidade da política de democratização do acesso aos eventos, o que comprometeu o alcance do objetivo de proporcionar a acessibilidade da população aos eventos do projeto incentivado.
24.2.	As próprias defesas admitem que houve a majoração dos valores dos ingressos. Ao apresentarem informações sobre os preços dos dois eventos realizados em 2015 (um deles em Brasília, local sequer contemplado na proposta aprovada, e o outro em Vitória) , não forneceram qualquer justificativa específica para os preços cobrados nos eventos realizados em maio (Vitória) e dezembro (Colatina) de 2014.
24.3.	Sobre os preços praticados nestes eventos realizados em 2014, cabe então recordar a constatação registrada no item 8 do Despacho Nº 0354015/2017 (peça 66) , reproduzido no item 20.1.1.3 da instrução precedente (peça 115) : "O preço dos ingressos ficou entre R$ 30,00 e R$ 160,00", sendo que as próprias defesas reconhecem que o projeto aprovado previa valores de R$ 15,00 (meia) e R$ 30,00 (inteira) . 
24.4.	Essa diferença de preços não pode ser explicada por mera conjuntura econômica, até mesmo porque entre a aprovação do projeto (dezembro de 2013) e o primeiro evento (maio de 2014) foram transcorridos somente seis meses.
24.5.	E ao contrário do alegado, constata-se que uma discrepância de preços superior a 400% entre o preço máximo executado (R$ 160,00) e o aprovado (R$ 30,00) configura, sim, uma situação de abuso.
24.6.	Foi descumprida a proposta de democratização de acesso aprovada (peça 1) , na qual a proponente se comprometeu com o MinC a "REALIZAR UM PROJETO PARA ACESSO A TODA POPULAÇÃO, ASSIM TEREMOS INGRESSOS PROMOCIONAIS À R$ 15,00 (QUINZE REAIS) E COM VALOR NORMAL DE R$ 30,00 (TRINTA REAIS) ", infringindo-se, também, os arts. 28 e 64 da IN MinC nº 1/2013.
24.7.	Por fim, conforme se depreende do art. 4º da Portaria MinC 86/2014, trazida como elemento pelas próprias defendentes, alterações do plano de medidas de democratização de acesso, sem a anuência do Ministério da Cultura, quando caracterizarem desvio da finalidade previamente aprovada, não podem ser consideradas como impropriedades ou falhas formais que ensejam tão somente ressalvas na análise das prestações de contas.
24.8.	No caso em exame, a cobrança abusiva praticada em relação aos ingressos desvirtuou o propósito de democratização de acesso ao evento, transformando-o em mecanismo de remuneração imotivada da proponente, configurando, por conseguinte um desvio de finalidade do projeto.
24.9.	Conforme apontado também na instrução inicial (peça 115) , os itens 14 e 15 do Despacho Nº 0354015/2017 (peça 66) ressaltaram que a proposta aprovada materializa orçamento analítico que vincula Ministério da Cultura e proponente. Assim, considerando que não houve comunicação prévia ao Ministério sobre a alteração dos preços de comercialização do produto, entenderam acertadamente que "o proponente realizou uma alteração unilateral do contrato com esse Órgão, descumprindo o pactuado no Plano de Distribuição e prejudicando a democratização do acesso devido a venda de ingressos a preços muito superiores àqueles previstos".
24.10.	A União, representada pela Sefic, detém a prerrogativa de cobrar a fiel execução do plano de trabalho aprovado, devendo a proponente, se indispensável, solicitar previamente a aprovação das modificações que se fizessem necessárias, sob pena de descumprir o projeto. Nesse sentido, são os julgados deste Tribunal (Acórdão 3749/2011-TCU-Primeira Câmara | Relator: José Mucio Monteiro; Acórdão 6774/2011-TCU-Segunda Câmara | Relator: André de Carvalho) .
24.11.	Desse modo, a vedação à alteração de objeto ou de objetivos de um projeto cultural aprovado vem sendo estabelecida de forma peremptória e sistemática, nas diversas instruções normativas editadas pelo MinC, para definir os procedimentos de apresentação, recebimento, análise, aprovação, execução, acompanhamento e prestação de contas de propostas culturais, no âmbito do Programa Nacional de Apoio à Cultura - Pronac (INs MinC 1/2010, 1/2012, 1/2013 e 1/2017) .
24.12.	Ante o exposto, as alegações de defesa não afastam o débito imputado às responsáveis. As alegações sobre a questão foram meramente retóricas e desacompanhadas de qualquer elemento que as revestissem de plausibilidade mínima. Não foram apresentados elementos que pudessem (i) afastar a irregularidade ou o dano; nem (ii) justificar a conduta.
24.13.	Por outro lado, cumpre registrar que entendemos que as alegações de defesa conseguiram demonstrar que foram executados eventos de música instrumental  com artistas capixabas em Vitória e Colatina em quantidade que está dentro do acordado no projeto (peça 1) , que previu a execução de pelo menos 6 shows, conforme listamos abaixo:
a) show com a bateria da escola de samba Independente de Boa Vista em 17 maio de 2014, agremiação tradicional da região metropolitana de Vitória e cidades vizinhas;
d) show com a banda Fãfarra em 16 e 17 de maio de 2014, conjunto conhecido no Espírito Santo; 
c) show com a bateria da escola de samba MUG em 6 de dezembro de 2014, outra agremiação bastante tradicional da região metropolitana, mesmo dia em que também se apresentou a banda Fãfarra;
d) show com a banda Fãfarra em 3 de julho de 2015;
e) show com a bateria da MUG em 4 de julho de 2015, mesmo dia em que também se apresentou a banda Fãfarra.
24.14.	As participações de artistas nacionais nos mesmos eventos, por si só, não desqualificam os atributos de música instrumental (percussão, sopro) obviamente existentes em apresentações de baterias de escolas de samba e em banda de fanfarra locais, inclusive porque alguns daqueles artistas nacionais também são notórios instrumentistas, tais como Dudu Nobre e Diogo Nogueira, citados na análise técnica do MinC. E os próprios materiais de divulgação apresentados nas defesas fazem menção a esse aspecto predominantemente instrumental dos eventos ocorridos em 16 e 17/5/2014 (Vitória) e em 6/12/2014 (Colatina) .  
24.15.	Entendemos, ainda, que as defesas também conseguiram apresentar elementos satisfatórios em relação à comprovação das cotas de doações de ingressos programadas.
24.16.	Concluindo o exame do requerido pelas partes, cabe observar que as normas que disciplinam o rito processual nesta Corte de Contas não preveem a oitiva de testemunhas eventualmente requeridas pelos responsáveis ou interessados. Verificada a ocorrência de irregularidades, a defesa do responsável é assegurada por meio de audiência e/ou citação, oportunidade em que devem ser apresentados seus argumentos por escrito, acompanhados de força probatória, no prazo fixado. Conforme preconiza o art. 162 do RI/TCU, 'as provas que a parte quiser produzir perante o Tribunal devem sempre ser apresentadas de forma documental, mesmo as declarações pessoais de terceiros'. Assim, testemunhos e depoimentos podem ser reduzidos a termo pela parte e juntados ao processo. E a juntada de novos elementos deve ocorrer até o término da fase de instrução processual, nos termos do art. 160, § 1º, do RI/TCU. Nesse sentido são os Acórdão 1292/2018-TCU-Primeira Câmara, da relatoria do Ministro Bruno Dantas; 1481/2016-TCU-Plenário, da relatoria da Ministra Ana Arraes; e 271/2014- TCU-Plenário, da relatoria do Ministro Benjamin Zymler.
24.17.	Por último, lembramos o registro efetuado nos subitens 20.1.1.6 e 20.1.1.7 da instrução inicial (peça 115) , no sentido de que não identificamos a avaliação financeira da prestação de contas por parte do MinC, omissão inconveniente, mas que não comprometeu o desenvolvimento processual em razão de termos concluído pela reprovação da execução física do projeto.
24.18.	Entendemos que cabe dar ciência à jurisdicionada acerca da inadequação dessa prática. 
25.	Da análise procedida acima, verifica-se que os argumentos das defesas não foram suficientes para elidir a irregularidade pela qual estão sendo responsabilizadas, de forma que devem ser rejeitados.
26.	Não há elementos para que se possa efetivamente aferir e reconhecer a ocorrência de boa-fé na conduta das responsáveis arroladas, podendo este Tribunal, desde logo, proferir o julgamento de mérito pela irregularidade das contas, conforme os termos dos §§ 2º e 6º do art. 202 do Regimento Interno do TCU, condenando-se as responsáveis ao débito apurado e aplicando-lhes individualmente a multa prevista no art. 57, da Lei 8.443/1992.
Prescrição da Pretensão Punitiva
27.		Vale ressaltar que a pretensão punitiva do TCU, conforme Acórdão 1441/2016-TCU-Plenário, Relator Min. Benjamin Zymler, que uniformizou a jurisprudência acerca dessa questão, subordina-se ao prazo geral de prescrição indicado no art. 205 do Código Civil, que é de dez anos, contado da data de ocorrência da irregularidade sancionada, nos termos do art. 189 do Código Civil, sendo este prazo interrompido pelo ato que ordenar a citação, a audiência ou a oitiva dos responsáveis.
28.	No caso em exame, não ocorreu a prescrição, uma vez que a última irregularidade sancionada ocorreu em 30/1/2015, e o ato de ordenação da citação ocorreu em 15/6/2021.
CONCLUSÃO
29.	Em face da análise promovida na seção "Exame Técnico", propõe-se rejeitar parcialmente as alegações de defesa de Érica Semião Pinheiro e de Ecos Eventos Ltda, uma vez que não foram suficientes para sanar as irregularidades a elas atribuídas e nem afastar o débito apurado. Ademais, inexistem nos autos elementos que demonstrem a boa-fé dos responsáveis ou a ocorrência de outras excludentes de culpabilidade.
30.	Parte das alegações de defesa foram acatadas, tendo sido considerados satisfatórios os elementos apresentados em relação aos seguintes aspectos anteriormente questionados: a) demonstração de que foram realizados os shows aprovados no projeto; b) comprovação da correta distribuição de cotas de gratuidades.   
31.	Restou demonstrada a seguinte situação irregular subsistente nestas contas: descumprimento de objetivo pactuado em relação ao Pronac 13-8025, bem como do respectivo plano de distribuição, conforme o teor do Parecer de Avaliação Técnica quanto à Execução do Objeto e dos Objetivos do Projeto Nº 404/2016-COAOB/CGARE/DEIPC/SEFIC/MINC, corroborado no Despacho Nº 0354015/2017-COAOB/CGARE/DEIPC/SEFIC e no Parecer nº 409/2017/CONJUR-MinC/CGU/AGU, em vista da execução com alterações do projeto sem a autorização do MinC, pela inadequada comprovação da regularidade da política de democratização do acesso aos eventos, com valores praticados para ingressos que não observaram o aprovado. 
32.	E essa ocorrência é decorrente da seguinte conduta irregular que restou configurada por parte das responsáveis: deixar de cumprir objetivo pactuado em relação ao Pronac 13-8025, não realizando o respectivo plano de distribuição.
33.	Verifica-se, também, que não houve a prescrição da pretensão punitiva, conforme análise já realizada.
34.	Tendo em vista que não constam dos autos elementos que permitam reconhecer a boa-fé dos responsáveis, sugere-se que as suas contas sejam julgadas irregulares, nos termos do art. 202, § 6º, do Regimento Interno do TCU, com a imputação do débito atualizado monetariamente e acrescido de juros de mora, nos termos do art. 202, § 1º do Regimento Interno do TCU, descontado o valor eventualmente recolhido, com a aplicação da multa prevista no art. 57 da Lei 8.443/1992.
PROPOSTA DE ENCAMINHAMENTO
35.	Diante do exposto, submetemos os autos à consideração superior, propondo ao Tribunal:
a) rejeitar parcialmente as alegações de defesa apresentadas pelas responsáveis Érica Semião Pinheiro (CPF: XXX.296.026-XX) e Ecos Eventos Ltda (CNPJ: 07.712.614/0001-45) ; 
b) julgar irregulares, nos termos dos arts. 1º, inciso I, 16, inciso III, alíneas b e c, da Lei 8.443/1992, c/c os arts. 19 e 23, inciso III, da mesma Lei, as contas das responsáveis Ecos Eventos Ltda (CNPJ: 07.712.614/0001-45) e Érica Semião Pinheiro (CPF: XXX.296.026-XX) , condenando-as solidariamente ao pagamento das importâncias a seguir especificadas, atualizadas monetariamente e acrescidas dos juros de mora, calculadas a partir das datas discriminadas até a data da efetiva quitação do débito, fixando-lhes o prazo de quinze dias, para que comprovem, perante o Tribunal, o recolhimento das referidas quantias aos cofres do Tesouro Nacional, nos termos do art. 23, inciso III, alínea "a", da citada lei, c/c o art. 214, inciso III, alínea "a", do Regimento Interno do TCU.  
		Débitos relacionados à responsável Ecos Eventos Ltda (CNPJ: 07.712.614/0001-45) em solidariedade com Érica Semião Pinheiro (CPF: XXX.296.026-XX) :
	Data de ocorrência
	Valor histórico (R$) 

	19/3/2014
	200.000,00

	4/4/2014
	230.000,00

	20/5/2014
	200.000,00

	27/1/2015
	8.000,00

	27/1/2015
	5.800,00

	30/1/2015
	258.000,00

Valor atualizado do débito (com juros) em 27/8/2021: R$ 1.418.949,86.
c) aplicar individualmente às responsáveis Ecos Eventos Ltda (CNPJ: 07.712.614/0001-45) e Érica Semião Pinheiro (CPF: XXX.296.026-XX) , a multa prevista no art. 57 da Lei 8.443/1992 c/c o art. 267 do Regimento Interno do TCU, fixando-lhes o prazo de quinze dias, a contar da notificação, para que comprovem, perante o Tribunal (art. 214, III, alínea "a", do Regimento Interno do TCU) , o recolhimento da dívida aos cofres do Tesouro Nacional, atualizada monetariamente desde a data do acórdão que vier a ser proferido por este Tribunal até a data do efetivo recolhimento, se paga após o vencimento, na forma da legislação em vigor; 
d) autorizar, desde logo, a cobrança judicial das dívidas, caso não atendidas as notificações, na forma do disposto no art. 28, inciso II, da Lei 8.443/1992;
e) autorizar também, desde logo, se requerido, com fundamento no art. 26, da Lei 8.443, de 1992, c/c o art. 217, §§ 1º e 2º do Regimento Interno do TCU, o parcelamento da (s) dívida (s) em até 36 parcelas, incidindo, sobre cada parcela, corrigida monetariamente, os correspondentes acréscimos legais, fixando-lhes o prazo de quinze dias, a contar do recebimento da notificação, para comprovarem, perante o Tribunal, o recolhimento da primeira parcela, e de trinta dias, a contar da parcela anterior, para comprovarem os recolhimentos das demais parcelas, devendo incidir, sobre cada valor mensal, atualizado monetariamente, os juros de mora devidos, no caso do débito, na forma prevista na legislação em vigor, alertando as responsáveis de que a falta de comprovação do recolhimento de qualquer parcela importará o vencimento antecipado do saldo devedor, nos termos do § 2º do art. 217 do Regimento Interno deste Tribunal; 
f) dar ciência à Secretaria Especial da Cultura que:
1º) houve a exclusão processual de Janua Coeli Semião Martins (CPF XXX.228.566-XX) , para fins de baixa de responsabilidade;
2º) nas análises das prestações de contas efetuadas no âmbito das unidades integrantes dessa jurisdicionada, deve ser exercida sua competência primária de emissão de parecer financeiro, mesmo nas situações em que reprovar tecnicamente a execução física do objeto em exame, evitando-se o praticado na análise do projeto cultural Pronac 13-8025, de modo a mitigar o risco, por exemplo, de o Tribunal determinar o retorno de processos à origem, o que ocorreria nas hipóteses em que entendesse de modo diferente em relação à execução física dos objetos, evitando-se, assim, a duplicidade de esforços e a supressão de responsabilidades.
g) enviar cópia do Acórdão a ser prolatado à Procuradoria da República no Estado de ES, nos termos do § 3º do art. 16 da Lei 8.443/1992, c/c o § 7º do art. 209 do Regimento Interno do TCU, para adoção das medidas cabíveis; 
h) enviar cópia do Acórdão que vier a ser proferido à Secretaria Especial da Cultura e às responsáveis, para ciência;
i) informar à Procuradoria da República no Estado de ES, à Secretaria Especial da Cultura e às responsáveis que a presente deliberação, acompanhada do Relatório e do Voto que a fundamenta, está disponível para a consulta no endereço www.tcu.gov.br/acordaos, além de esclarecer que, caso requerido, o TCU poderá fornecer sem custos as correspondentes cópias, de forma impressa; e
j) informar à Procuradoria da República no Estado de ES que, nos termos do parágrafo único do art. 62 da Resolução TCU 259/2014, os procuradores e membros do Ministério Público credenciados nesta Corte podem acessar os presentes autos de forma eletrônica e automática, ressalvados apenas os casos de eventuais peças classificadas como sigilosas, as quais requerem solicitação formal."

Patrícia Nunes Romano Tristão Pepino (10192/OAB-ES).

Procurador Júlio Marcelo de Oliveira.

TOMADA DE CONTAS ESPECIAL. PRONAC. "FESTIVAL RODA DE BOTECO VITÓRIA E COLATINA". DESCUMPRIMENTO DO OBJETO E OBJETIVOS PACTUADOS. CONTAS IRREGULARES. DÉBITO E MULTA.

TOMADA DE CONTAS ESPECIAL (TCE)

Secretaria de Controle Externo de Tomada de Contas Especial (SecexTCE).

Trata-se de tomada de contas especial instaurada pela Secretaria de Fomento e Incentivo à Cultura (Sefic) , em desfavor da empresa Ecos Eventos Ltda. e de Érica Semião Pinheiro, em razão da não comprovação da regular aplicação dos recursos repassados captados por força do projeto cultural Pronac 13-8025, denominado "Festival Roda de Boteco Vitória e Colatina", que previu eventos nas cidades de Vitória/ES e Colatina/ES, tais como shows para valorização da música instrumental e das manifestações culturais.
A Portaria MinC 658/2013, de 29/11/2013, autorizou a captação do valor de apoio de R$ 904.239,00, no período inicial de 02/12/2013 a 31/12/2013 (peça 6) , prorrogado até 31/12/2015 (peças 7 e 16) , com prazo para execução dos recursos de 19/03/2014 (data correspondente ao crédito da primeira captação) a 31/12/2015, recaindo o prazo final para prestação de contas em 30/1/2016.
Esta TCE foi instaurada em razão do descumprimento do objeto e objetivos pactuados no Pronac 13-8025. O tomador de contas concluiu pela irregularidade das contas, com prejuízo ao Erário no valor original de R$ 901.800,00, sob a responsabilidade da Ecos Eventos Ltda., proponente; e de Érica Semião Pinheiro e Janua Coeli Semião Martins, na condição de dirigentes da entidade.
O Relatório de Auditoria da Controladoria-Geral da União (peça 108) , o Certificado de Auditoria (peça 109) e o parecer do dirigente do órgão de controle interno (peça 110) foram emitidos em consonância com o tomador de contas. Em 23/1/2020, o ministro responsável pela pasta atestou ter ciência das aludidas conclusões, manifestando-se pela irregularidade das contas, e determinou o encaminhamento do processo ao Tribunal de Contas da União - TCU (peça 111) .
No âmbito do TCU, a Secretaria de Controle Externo de Tomada do Contas Especial (SecexTCE) promoveu a citação da Ecos Eventos Ltda. e de Érica Semião Pinheiro, em regime de solidariedade, pelo débito no valor histórico de R$ 901.800,00, em razão do descumprimento do objeto e objetivos pactuados em relação ao Pronac 13-8025, "em vista da execução com alterações do projeto sem a autorização do MinC, tendo sido desfigurada a proposta aprovada de festival de música instrumental com incentivo enquadrado na Lei Rouanet, assim como pela inadequada comprovação da regularidade da política de democratização do acesso aos eventos, com distribuição de gratuidades e valores praticados para ingressos que não observaram o aprovado".
A unidade técnica deixou de citar Janua Coeli Semião Martins, uma vez que não há evidências de que ela tenha participado da irregularidade verificada, pois, conforme o contrato social da proponente (peça 80) , não possuía poderes de administrar ou de representar a Ecos Eventos Ltda., sendo mera detentora da cota de 1% do capital integralizado.
Devidamente citadas, Érica Semião Pinheiro e a empresa Ecos Eventos Ltda. apresentaram defesas tempestivamente em 15/7/2021, juntadas às peças 129-140 e 141-153, respectivamente.
Após avaliá-las a SecexTCE propôs acolhê-las parcialmente no que se refere à demonstração de que foram realizados os shows aprovados no projeto e à comprovação da correta distribuição de cotas de gratuidades. 
A unidade técnica entendeu ainda que os argumentos apresentados não elidiram a irregularidade referente à execução do projeto com alterações, sem a autorização do MinC, e à não-comprovação da regularidade da política de democratização do acesso aos eventos, com valores praticados para os ingressos muito superiores àqueles que foram aprovados.
Propôs, com a anuência do MP/TCU, julgar irregulares as contas da Ecos Eventos Ltda. e de Érica Semião Pinheiro, imputando-lhes, em regime de solidariedade, o débito no valor total dos recursos captados, bem como a multa individual prevista no art. 57 da Lei 8.443/1992.
II
Anuo ao encaminhamento proposto e adoto as análises da SecexTCE como minhas razões de decidir.
Preliminarmente, não ocorreu o transcurso de mais de dez anos desde o fato gerador sem que tenha havido a notificação dos responsáveis pela autoridade administrativa federal competente, nos termos do art. 6º, inciso II, c/c art. 19 da IN/TCU 71/2012, modificada pela IN/TCU 76/2016, uma vez que a irregularidade se deu em 30/1/2016 (data correspondente ao prazo final para apresentação da prestação de contas) , e os responsáveis foram notificados pela autoridade administrativa competente (a Sefic) em 24/9/2018 (notificação da Ecos Eventos Ltda., peças 83 e 91) e em 24/9/2018 (notificação de Érica Semião Pinheiro, peças 84 e 92) .
Ademais, o valor atualizado do débito apurado (sem juros) , em 1/1/2017, é de R$ 1.092.114,12, superior ao limite mínimo de R$ 100.000,00 estabelecido nos arts. 6º, inciso I, e 19 da IN/TCU 71/2012, modificada pela IN/TCU 76/2016. 
Não há óbices, portanto, ao prosseguimento desta TCE.
Érica Semião Pinheiro e a empresa Ecos Eventos Ltda. apresentaram alegações de defesa por meio do mesmo representante legal, arguindo, preliminarmente, prescrição quinquenal da presente TCE, nos termos dos artigos 1º do Decreto 20.910/1932 e 1º da Lei 9.873/1999, conforme entendimento das Cortes Superiores, e requereram a extinção deste feito.
Subsidiariamente, solicitaram o arquivamento dos autos sem resolução de mérito ante a ausência dos pressupostos de constituição e validade do processo, tendo em vista que: i) não houve omissão no dever de prestar contas, apenas a não-aprovação, por questões meramente formais, que não merecem prevalecer; e ii) inexiste indício ou elemento que sugira, minimamente, a não-realização do projeto de acordo com o objeto e objetivos pactuados. Ao contrário, há evidências de que o evento foi realizado respeitando o acordado; restando ausente, portanto, o pressuposto de constituição da TCE, qual seja, a existência de elementos fáticos e jurídicos que indiquem a omissão no dever de prestar contas ou indício de dano ao Erário, conforme o art. 5º da IN-TCU 71/2012.
Não assiste razão aos responsáveis.
No que concerne à prescrição da pretensão ressarcitória em processos de controle externo, até o momento, não foi exarada, pelo STF, decisão com repercussão geral acerca do tema. 
Embora a questão tratada pelo RE 636.886/AL (tema 899 da repercussão geral) , frequentemente suscitado, restrinja-se à fase posterior à formação do título executivo, o TCU iniciou discussões acerca das premissas da prescritibilidade e eventual mudança de entendimento, no TC Processo 000.006/2017-3. 
O processo foi recentemente julgado por meio do Acórdão 459/2022-TCU-Plenário, de 9/3/2022, que ordenou à Secretaria-Geral de Controle Externo do TCU (Segecex)  "a formação de grupo técnico de trabalho para que, em processo apartado, apresente a este Plenário projeto de normativo que discipline, de forma completa e detalhada, o tema da prescrição da pretensão ressarcitória e da prescrição da pretensão punitiva no âmbito do controle externo, tendo por base jurisprudência predominante do Supremo Tribunal Federal, adequando-a às especificidades das diversas formas de atuação do Tribunal de Contas da União, devendo incluir, no estudo que fundamentará o projeto de normativo, avaliação do impacto das teses prescricionais discutidas sobre as responsabilidades e danos apurados nos processos em andamento no Tribunal, sobretudo os mais sensíveis, relevantes e de elevada materialidade".
Até que a matéria seja definitivamente reavaliada, em homenagem ao princípio do Colegiado, continuo aplicando a jurisprudência pacífica desta Corte, nos termos do Enunciado 282 da Súmula de Jurisprudência do TCU, segundo o qual "as ações de ressarcimento movidas pelo Estado contra os agentes causadores de danos ao Erário são imprescritíveis."
No tocante à prescrição da pretensão punitiva por esta Corte, aplico o entendimento fixado por meio do Acórdão 1441/2016-TCU-Plenário, que uniformizou a jurisprudência sobre essa questão, segundo o qual, a pretensão punitiva do TCU subordina-se ao prazo decenal geral de prescrição indicado no art. 205 do Código Civil, contado da data de ocorrência da irregularidade sancionada, nos termos do art. 189 do Código Civil, sendo este prazo interrompido pelo ato que ordenar a citação, a audiência ou a oitiva do responsável. 
No caso em tela, as irregularidades sancionadas ocorreram entre 19/3/2014 e 30/1/2015, e o ato de ordenação da citação se deu em 15/6/2021 (peça 117) . Não há falar, portanto, em ocorrência de prescrição da pretensão punitiva.
Em relação à suposta ausência dos pressupostos de constituição e validade do processo, o descumprimento dos objetivos do projeto aprovado não pode ser considerado como mera "falha formal".
Os valores praticados para os ingressos não observaram o aprovado. Foram cobrados preços muito superiores àqueles previstos no projeto, sem autorização do Ministério da Cultura (MinC) .
Nos eventos realizados em 2014, conforme registrado no item 8 do Despacho 0354015/2017 (peça 66) , reproduzido no item 20.1.1.3 da instrução, peça 115, "o preço dos ingressos ficou entre R$ 30,00 e R$ 160,00", sendo reconhecido pelos próprios responsáveis que o projeto aprovado previa valores de R$ 15,00 (meia) e R$ 30,00 (inteira) . Essa diferença de preços não pode ser atribuída à conjuntura econômica, tendo em vista que entre a aprovação do projeto (dezembro de 2013) e o primeiro evento (maio de 2014) transcorreram somente seis meses.
A discrepância de preços superior a 400% entre o valor máximo executado (R$ 160,00) e o aprovado (R$ 30,00) configura situação de abuso e de descumprimento da proposta de democratização de acesso aprovada (peça 1) , na qual a proponente se comprometeu com o MinC a "realizar um projeto para acesso a toda a população", com "ingressos promocionais à R$ 15,00 (quinze reiais) e com valor normal de R$ 30,00 (trinta reais) ", infringindo, também, os arts. 28[footnoteRef:2] e 64[footnoteRef:3] da IN MinC 1/2013, então vigente. [2:  Art. 28. Toda proposta cultural apresentada ao mecanismo de incentivos fiscais do Pronac em que haja previsão de público pagante ou comercialização de produtos deverá conter em seu plano de distribuição:I- o quantitativo de ingressos ou produtos culturais, observados os seguintes limites:a) mínimo de dez por cento para distribuição gratuita à população de baixa renda, nos termos do art. 4º do Decreto nº 6.135, de 26 de junho de 2007;b) até dez por cento para distribuição gratuita promocional pelos patrocinadores; ec) até dez por cento para distribuição gratuita promocional em ações de divulgação do projeto;II - o custo unitário dos ingressos ou produtos culturais, observados os seguintes critérios:a) mínimo de vinte por cento para comercialização a preços populares e que não ultrapassem o teto do vale-cultura estabelecido no art. 8º da Lei nº 12.761, de 27 de dezembro de 2012; eb) até cinquenta por cento para comercialização a critério do proponente;III - a previsão da receita a ser arrecadada.Parágrafo único. O custo unitário referido no inciso II estará sujeito à aprovação do Ministério da Cultura, com vistas a assegurara democratização do acesso.]  [3:  Art. 64. O projeto cultural somente poderá ser alterado após a publicação da autorização para captação de recursos, mediante solicitação do proponente ao MinC, devidamente justificada e formalizada, no mínimo, trinta dias antes do início da execução da meta ou ação a ser alterada.] 
Conforme o art. 4º da Portaria MinC 86/2014, trazida como elemento pelas próprias defendentes, alterações do plano de medidas de democratização de acesso, sem a anuência do Ministério da Cultura, quando caracterizarem desvio da finalidade do projeto, não podem ser consideradas como impropriedades ou falhas formais que ensejam tão somente ressalvas na análise das prestações de contas.
Neste caso, a cobrança abusiva pelos ingressos desvirtuou o propósito de democratização de acesso ao evento, transformando-o em mecanismo de remuneração imotivada da proponente, configurando desvio de finalidade do projeto e comprometendo o alcance do objetivo precípuo de proporcionar a acessibilidade da população aos eventos incentivados.
Além das alterações já relatadas, houve modificação dos locais das apresentações planejadas sem a prévia anuência do MinC. O projeto aprovado previu a realização de eventos nas cidades de Vitória /ES e Colatina/ES, sendo que ocorreram eventos na cidade de Brasília/DF.
De acordo com as alegações de defesa apresentadas, a empresa LuCultural Produções e Eventos Ltda.-ME, contratada para apresentação da prestação de contas, formulou pedido equivocado de transferência de local do evento que seria realizado em Colatina para Brasília. 
A beneficiária dos recursos federais justificou que, de fato, houve a ampliação do projeto aprovado no Pronac 13-8025, de maneira que, além dos eventos a executados nas cidades de Colatina e Vitória, foram realizados, com as verbas arrecadadas, um evento na cidade de Brasília e um segundo Festival na cidade de Vitória no ano de 2015.
Porém, as alegações apresentadas não foram capazes de comprovar o fiel cumprimento do Plano de Distribuição ao qual o projeto cultural estava atrelado no momento de sua aprovação pelo MinC.
É preciso ter em mente que a proponente não capta recursos para si, mas para o projeto aprovado, que resulta de relação jurídica legalmente vinculada, entabulada entre o proponente e a União, na qual, a última ostenta a qualidade de provedora dos recursos públicos destinados ao projeto, em regime de renúncia fiscal do imposto de renda de terceiros. Portanto, não é permitida a alteração unilateral nas condições iniciais desse acerto, sob pena de descumprimento da obrigação nele contida em relação à outra parte, o que naturalmente abrange os locais de execução. 
Toda e qualquer alteração no objeto ou em itens orçamentários do projeto deve passar pelo crivo do Ministério, mediante apresentação de justificativa que demonstre interesse público na modificação, bem como de novo cronograma físico-financeiro, adequado às novas condições.
Entretanto, embora citada para justificar a execução do projeto com alterações não-aprovadas pelo MinC, em nenhum momento a proponente justificou porque deixou de solicitar a alteração dos locais e o redimensionamento do projeto de acordo com as novas circunstâncias, o que teria sido analisado pelo Ministério à luz da IN 1/2010, então vigente. 
É dever do proponente que faz uso do mecanismo de incentivos do Pronac executar o projeto estritamente dentro dos parâmetros acordados, sem o que, a avaliação de resultados previstos fica comprometida, inviabilizando a política pública cultural na qual os incentivos são baseados. 
Neste caso, não foi comprovada a execução do projeto tal qual fora aprovado, independentemente das ações que tenham sido promovidas pela proponente com os recursos captados, as quais, inclusive, podem ter sido levadas a cabo no âmbito de outros projetos similares por ela realizados, especialmente considerando os parcos elementos comprobatórios apresentados.
Portanto, tendo em vista que a proponente não conseguiu comprovar o cumprimento do projeto cultural aprovado pelo MinC e que houve injustificável desconfiguração do objeto delineado na proposta, no que tange à necessidade de observância do orçamento analítico apresentado, bem como do plano de distribuição pactuado, julgo irregulares as contas da Ecos Eventos Ltda e de Érica Semião Pinheiro, imputando-lhes o débito no valor total dos recursos captados e a multa individual prevista no art. 57 da Lei 8.443/1992.
Por fim, tendo em vista que não consta nos autos a avaliação financeira da prestação de contas por parte do MinC, omissão inconveniente, que, neste caso, não comprometeu o desenvolvimento processual em razão da conclusão pela reprovação da execução física do projeto, determino seja dado ciência à jurisdicionada acerca da inadequação dessa prática. 
O valor atualizado do débito, sem juros, até 12/5/2022, é de R$ 1.129.634,38.
Em 23/05/2022, os responsáveis protocolaram pedido de retirada de pauta do processo da sessão de julgamento de 24/05/2022, tendo em vista seus representantes terem interesse em realizar sustentação oral e residirem em Vitória/ES.
Indefiro a solicitação, uma vez que os prazos regimentais para inclusão em pauta, com ciência das partes e seus representantes, foram devidamente observados. 
Feitas essas considerações, e voto por que o Tribunal acolha a minuta de acórdão que ora submeto à deliberação do colegiado.
TCU, Sala das Sessões, em 24 de maio de 2022.
WALTON ALENCAR RODRIGUES 
Relator